ACORDAO-COMPLETO-2305717

ACÓRDÃO 10205/2020 ATA 33/2020 - SEGUNDA CÂMARA

VISTOS, relatados e discutidos estes autos de tomada de contas especial decorrente da conversão de processo de representação (TC-Processo 009.379/2014-8) , que trata de irregularidades no oferecimento de vagas em cursos na modalidade de Ensino à Distância - EaD, em função do Contrato de Parceria sem número e termos aditivos, celebrados entre a Fundação da Universidade Federal do Paraná para o Desenvolvimento da Ciência, da Tecnologia e da Cultura (Funpar)  e a empresa Golden Consultoria Educacional S/S Ltda. - ME,
ACORDAM os Ministros do Tribunal de Contas da União, reunidos em Sessão da 2ª Câmara, ante as razões expostas pelo Relator, em:
9.1. excluir da presente relação processual o Sr. Carlos Augusto Moreira Júnior e a empresa Golden Consultoria Educacional Ltda;
9.2. com fundamento nos arts. 1º, inciso I, 16, inciso III, alíneas "b" e "c", 19, caput, e 23, inciso III, alínea "a", da Lei 8.443/1992 c/c os arts. 1º, inciso I, e 209, incisos II e III, do Regimento Interno do TCU, julgar irregulares as contas dos responsáveis abaixo mencionados em vista do disposto nos arts. 16, § 2º, da Lei 8.443/1992 e 209, §§ 5º e 6º, do Regimento Interno do TCU, condenando-os, solidariamente, ao pagamento da quantia a seguir especificada, com a fixação do prazo de quinze dias, a contar das notificações, para comprovarem, perante o Tribunal (art. 23, inciso III, alínea "a", da Lei 8.443/1992, c/c o art. 214, inciso III, alínea "a", do Regimento Interno do TCU) , o recolhimento da dívida aos cofres da Universidade Federal do Paraná, atualizada monetariamente e acrescida dos juros de mora, calculados a partir da data discriminada, até a data do recolhimento, na forma da legislação em vigor:
9.2.1. Responsáveis: Srs. Alípio Santos Leal Neto, CPF XXX.569.589-XX, ex-Diretor da Escola Técnica da UFPR (ETUFPR) ; Hélio Hipólito Simiema, CPF XXX.150.809-XX, ex-Diretor Superintendente da Fundação de Apoio da UFPR (Funpar) ; Wanderley Veiga, CPF XXX.327.219-XX, ex-Diretor de Programas da Funpar
	Valor histórico (R$) 
	Data base

	103.320,49
	31/7/2011

9.3. aplicar aos Srs. Alípio Santos Leal Neto, Hélio Hipólito Simiema e Wanderley Veiga, individualmente, a multa prevista nos arts. 19, caput, e 57 da Lei 8.443/1992 c/c os arts. 210, caput, e 267 do Regimento Interno do TCU, no valor de R$ 20.000,00 (vinte mil reais) , fixando-lhes o prazo de 15 (quinze) dias, a contar da notificação, para que comprovem perante o Tribunal (art. 23, inciso III, alínea "a", da Lei 8.443/1992, c/c o art. 214, inciso III, alínea "a", do Regimento Interno do TCU) o recolhimento das dívidas aos cofres do Tesouro Nacional, atualizadas monetariamente desde a data do acórdão até a dos efetivos recolhimentos se forem pagas após o vencimento, na forma da legislação em vigor;
9.4. autorizar, desde logo, nos termos do art. 28, inciso II, da Lei 8.443/1992, a cobrança judicial das dívidas, caso não atendidas as notificações, na forma da legislação em vigor; 
9.5. autorizar, desde já, caso venha a ser solicitado pelos responsáveis, o parcelamento das dívidas em até 36 parcelas mensais e consecutivas, nos termos do art. 26 da Lei 8.443/1992 c/c o art. 217 do Regimento Interno, esclarecendo aos responsáveis que a falta de pagamento de qualquer parcela importará no vencimento antecipado do saldo devedor (art. 217, § 2º, do RI/TCU) , sem prejuízo das demais medidas legais;
9.6. remeter cópia desta deliberação ao Procurador-Chefe da Procuradoria da República no estado do Paraná, nos termos do § 3º do art. 16 da Lei 8.443/1992 c/c o § 7º do art. 209 do Regimento Interno do TCU, para adoção das medidas que entender cabíveis;
9.7. dar ciência desta deliberação aos responsáveis, à Funpar e à Universidade Federal do Paraná.

Tomada de contas especial decorrente da conversão de processo de representação para a apuração de irregularidades ocorridas na Universidade Federal do Paraná (UFPR) relacionadas à contratação de entidades privadas para prestar serviços relacionados com cursos profissionalizantes técnicos diversos, na modalidade Ensino à Distância (EaD). Nesse caso específico, o processo trata do Contrato de Parceria sem número e termos aditivos, celebrados entre a Fundação de Apoio da Universidade (Funpar) e a empresa Golden Consultoria Educacional S/S Ltda.  ME (Golden).

Segunda Câmara

Universidade Federal do Paraná - UFPR.

3. Interessado/Responsáveis:
3.1. Interessado: Universidade Federal do Paraná - UFPR.
3.2. Responsáveis: Carlos Augusto Moreira Junior, CPF XXX.164.169-XX, ex-Reitor da UFPR; Alípio Santos Leal Neto, CPF XXX.569.589-XX, ex-Diretor da Escola Técnica da UFPR; Hélio Hipólito Simiema, CPF XXX.150.809-XX, ex-Diretor Superintendente da Funpar; e Wanderley Veiga, CPF XXX.327.219-XX, ex-Diretor da Funpar.

13.1. Ministros presentes: Ana Arraes (Presidente), Augusto Nardes (Relator), Aroldo Cedraz e Raimundo Carreiro.
13.2. Ministros-Substitutos presentes: Marcos Bemquerer Costa e André Luís de Carvalho.

ACORDAO-COMPLETO-2526188

Acórdão 4461/2022 - Segunda Câmara

AUGUSTO NARDES

Transcrevo a seguir, com os ajustes de forma pertinentes, instrução elaborada no âmbito da Secretaria do TCU no Estado do Paraná (SEC/PR) , cujo encaminhamento teve a anuência de seu corpo diretivo (peças 97e 98) :
"INTRODUÇÃO
	Apuram-se aqui possíveis irregularidades na execução do contrato sem número (peça 22, p. 1-9) , celebrado em 31/7/2008, pela Fundação de Apoio da Universidade Federal do Paraná - Funpar e pela entidade privada Golden Consultoria Educacional S/S Ltda. - ME, CNPJ 79.965.836/0001-80, com interveniência da Escola Técnica da Universidade Federal do Paraná - ETUFPR, que foi posteriormente extinta e sucedida pelo Instituto Federal do Paraná - IFPR. O objetivo do contrato era a realização de cursos técnicos profissionalizantes, modalidade EaD (cursos de radiologia, meio-ambiente, vigilância em saúde e segurança do trabalho) .
2.	A presente instrução examina as alegações de defesa dos responsáveis, citados nos termos da instrução de peça 57, acerca das seguintes irregularidades, entre outras:
a) não realização de processo licitatório para contratação da Golden;
b) omissão do dever de administrar as finanças e o patrimônio da Universidade;
c) omissão do dever de exigir prestação de contas;
d) omissão do dever de instaurar tomada de contas especial;
e) omissão do dever de vigilância.
HISTÓRICO 
3.	Em 27/9/2005, a presidência desta Corte de Contas recebeu notícia de irregularidades diversas na realização de cursos profissionalizantes no âmbito da Escola Técnica da Universidade Federal do Paraná - ETUFPR.
4. 	O expediente deu origem à Representação TC Processo 019.514/2005-9, cujo exame inicial sugeriu inspeção na UFPR. Feito isso, foram apuradas irregularidades graves na gestão dos recursos do Convênio 201/2004, celebrado entre a UFPR, sua fundação de apoio (Funpar) e a entidade privada denominada Instituto Tecnológico de Desenvolvimento Educacional - ITDE (apuradas no TC Processo 029.471/2010-9) , entre outras irregularidades.
5. 	Em seguida, esta Corte conheceu da Representação nos termos do Acórdão 2645/2007-TCU-Plenário. No mesmo processo, foi ainda exarado o Acórdão 2699/2008-TCU-Primeira Câmara (peça 12, p. 41-42 do TC Processo 019.514/2005-9) , que resolveu: 
2. determinar à Secex/PR que:
2.1. constitua processo apartado de tomada de contas especial em decorrência da ausência de prestação de contas e das irregularidades constatadas na documentação apresentada pelo Instituto Tecnológico de Desenvolvimento Educacional - ITDE, bem como para apurar o débito relativo à arrecadação dos denominados 'cursos livres', em especial do Curso de Avaliação de Aprendizagem do Programa Rede Nacional de Formação de Professores - SEB/MEC, ante o descumprimento do subitem 9.3.4 do Acórdão 2645/2007-TCU-Plenário pela a ausência de quaisquer informações acerca dessa receita pela referida ONG, além dos demais cursos ministrados à distância com parcerias de outras entidades privadas, a exemplo IBCT - Instituto Brasileiro de Educação, Ciência e Tecnologia e da Associação dos Massoterapeutas do Brasil - AMBM;
6. 	Em cumprimento ao item 2.1 acima, foi aberta a tomada de contas especial TC Processo 026.921/2008-0. Já no âmbito desse processo, considerando, entre outras razões, o volume expressivo de documentos ali reunidos, referentes aos diversos cursos investigados, esta Corte prolatou o Acórdão 5594/2010-TCU-Segunda Câmara, de 28/9/2010, determinando, entre outras providências, o seguinte:
1.4.2. constituir processos apartados de representação, com fundamento no art. 37 da Resolução 191/2006-TCU, da forma a seguir indicada:
	(...) 
1.4.2.2. apartado 2 - constituído pelos volumes dos anexos 2 e 5 - Representação destinada a verificar possíveis irregularidades na execução de contratos firmados entre a Funpar e as entidades privadas IBCT - Educação, Ciência e Tecnologia Ltda, Golden Consultoria Educacional S/S Ltda, AMBM - Associação de Massoterapeutas do Brasil; Maxi Cursos e Concursos e Fundação Educacional Universidade Eletrônica do Brasil, para a realização de cursos na modalidade de ensino à distância, com a utilização indevida de recursos físicos e humanos da UFPR; (negritei) 
7. 	Em atenção ao item 1.4.2.2 acima, foi autuada a Representação TC Processo 029.472/2010-5. Já nos autos desse processo, o Acórdão 736/2013-TCU-Segunda Câmara determinou o seguinte:
1.6.1. constituir processos apartados de representação, com fundamento no art. 37 da Resolução 191/2006-TCU, sendo um processo para cada entidade contratada, quais sejam: Instituto de Educação, Ciência e Tecnologia Ltda. - IBCT; Golden Consultoria Educacional Ltda; Associação de Massoterapeutas do Brasil - AMBM; e Maxi Cursos e Concursos e Fundação Educacional Universidade Eletrônica do Brasil, com vistas ao aprofundamento que cada caso específico requer. (negritei) 
8.	Aberta a Representação TC Processo 009.379/2013-4 (apensada) para examinar o ajuste celebrado com a Golden, o Acórdão 3391/2014-TCU-Segunda Câmara determinou a conversão em tomada de contas especial. Finalmente, a presente TCE foi instaurada em cumprimento a essa última determinação.
9.	Já nestes autos, a instrução de peça 57 propôs a citação solidária dos responsáveis, que, regularmente notificados, manifestaram-se nos autos, como informa a peça 89.
10.	A presente instrução analisa as alegações de defesa dos responsáveis de peças 73 e 83-85.
11.	Consta dos autos informação de que o Ministério Público Federal no Estado do Paraná instaurou o Procedimento Administrativo 1.25.000.002307/2008-86, em 1/9/2008, para apurar 'ausência de licitação' para celebração do mesmo contrato (conforme extrato à peça 7, p. 3) .
ANÁLISE TÉCNICA DO CONTRATO S/N FUNPAR - GOLDEN 
12.	Antes de examinar as alegações de defesa dos responsáveis, cumpre rememorar os termos do ajuste celebrado entre a Funpar e a Golden.
13.	O Contrato s/n Funpar-Golden, de 31/7/2008 (peça 22, p. 1-9) , foi firmado por Hélio Hipólito Simiema, Diretor Superintendente da Funpar, por Wanderley Veiga, Diretor de Programas da Funpar, pelo representante legal da Golden e pelo Diretor da Escola Técnica da UFPR Alípio Santos Leal Neto, este último na condição de 'interveniente anuente', com o objetivo de 'viabilizar a manutenção, implementação e realização de cursos de extensão para capacitação técnico-profissional à distância' (cláusula 1ª) .
14.	Dentre as responsabilidades da Funpar definidas na cláusula 2ª, destaco as seguintes:
I - Incumbe à Funpar:
 (...) 
b) executar o Gerenciamento Administrativo-Financeiro do presente Instrumento;
c) captar recursos financeiros de receitas provenientes de mensalidades de alunos regularmente matriculados nos cursos para financiamento e suporte das atividades vinculadas às ofertas dos cursos;
 (...) 
e) abrir conta corrente específica em instituição Bancária Oficial para efeito de recebimento de mensalidades e respectiva movimentação de cada curso-turma ofertado; (negritei) 
 (...) 
III - Incumbe à Escola Técnica:
executar e implementar os projetos pedagógicos e o desenvolvimento e controle das atividades acadêmicas inerentes aos cursos;
realizar as gravações e transmissões das aulas via satélite e (...) 
produzir e transmitir as aulas, conferências, encontros e todas as atividades necessárias ao desenvolvimento dos cursos ofertados (...) 
 (...) 
f) treinar os professores, assistentes e tutores (...) 
h) coordenar a edição, impressão e expedição de todo o material didático (...) 
i) promover o registro e o controle acadêmico dos alunos;
j) entregar aos alunos concluintes o certificado de conclusão dos cursos (...) 
15.	Segundo a mesma cláusula 2ª, as atribuições da Golden seriam principalmente 'gerenciar as parcerias da rede de tele-salas' (cláusula 2ª, inciso II, letra 'a') , enquanto que a Escola Técnica se incumbiria principalmente de produzir e transmitir tele-aulas e expedir certificados de conclusão dos cursos (cláusula 2ª, inciso III, letras, 'c' e 'j') .
16.	A cláusula 4ª dispôs que a vigência inicial do ajuste seria de 3 anos contados da data de sua assinatura.
17.	O documento anexo ao termo de contrato lista os cursos ofertados (peça 22, p. 8-9) .
ANÁLISE TÉCNICA DAS ALEGAÇÕES DE DEFESA
18.	A seguir, passo a examinar as alegações de defesa dos responsáveis (listadas à peça 89) , apresentadas em resposta às citações propostas na instrução de peça 57, relacionadas com a execução do Contrato s/n Funpar-Golden.
Preliminar - Sr. Carlos Augusto Moreira Júnior, ex-Reitor da UFPR (peça 73) 
19.	O ex-reitor foi citado por meio do ofício de peça 61.
Alegação preliminar - Ilegitimidade passiva
20.	A defesa alega, em síntese, que:
Responsabilidade alguma pode ser dirigida ao peticionário em relação ao Contrato de Parceria entre a Funpar e a Golden firmado no ano de 2008.
O peticionário exerceu o cargo de reitor de 29.04.2002 até 03.06.2008 (documento n. 02) . Por sua vez, o Contrato de Parceria entre Funpar e Golden foi firmado em 31.07.2008, perdurando até a data de 31.07.2011 (documento n. 03) . (...) (peça 73, 4) 
21.	Dentre os documentos juntados pela defesa destaca-se cópia do DOU onde foi publicada a exoneração a pedido do ex-reitor, assinada em 3/6/2008 (peça 73, p. 17) .
Análise técnica da alegação preliminar - Ilegitimidade passiva
22.	Realmente, consta à p. 1, da Seção 2, do Diário Oficial da União, de 4/6/2008, a exoneração a pedido do Sr. Carlos Augusto Moreira Júnior do cargo de Reitor da UFPR. Portanto, o contrato em tela (de 31/7/2008) foi celebrado quase dois meses depois do afastamento do ex-reitor. 
23.	Sendo assim, proponho seja acolhida a preliminar da defesa do Sr. Moreira Júnior, de modo que seu nome seja excluído do rol de responsáveis do presente processo.
Preliminares - Alípio Santos Leal Neto, ex-Diretor da Escola Técnica da UFPR - ETUFPR (peça 85) 
24.	O ex-diretor da ETUFPR foi citado por meio do ofício de peça 62.
Alegação preliminar - Ilegitimidade passiva
25.	A defesa afirma que:
Sobre este aspecto é mister que o TCU justifique a inclusão de uns, a exclusão de outros e proceda a recomposição do polo passivo, incluindo a Funpar, para que cada um se manifeste sobre eventual responsabilidade que lhe é atribuída, assegurando desta forma o desenvolvimento válido e regular do processo ante o disposto no § 6° do art. 37 da Constituição Federal, inverbis:
'As pessoas jurídicas de direito público e as de direito privado prestadoras de serviços públicos responderão pelos danos que seus agentes, nessa qualidade, causarem a terceiros, assegurado o direito de regresso contra o responsável nos casos de dolo ou culpa.' (peça 85, p. 7) (negritei) 
Análise da alegação preliminar - Ilegitimidade passiva
26.	O dispositivo constitucional citado trata de danos causados por agentes públicos a 'terceiros'.
27.	O presente caso versa sobre dano causado por agentes públicos ao próprio erário federal. Não se aplica aqui, portanto, a regra invocada pela defesa.
28.	O motivo da atribuição de responsabilidade solidária aos gestores citados está devidamente registrado na instrução de peça 50, especialmente nos itens 44-55.
29.	A Funpar não foi corresponsabilizada pela reparação do dano tendo que vista que a entidade foi criada, em 2/4/1980, como entidade privada sem fim lucrativo pela Universidade Federal do Paraná, entre outros instituidores, com base em autorização dada na Resolução 3, expedida pelo Conselho Universitário da UFPR, em 23/4/1979, com aporte de recursos públicos federais para integralização do capital social, no valor de CR$ 3.053.000,00, de acordo com a Escritura Pública lavrada no 1º Tabelionato de Notas de Curitiba, livro 610, fl. 39. Vê-se, então, que a Funpar foi constituída, ainda que parcialmente, com recursos públicos. Em vista disso, esta Secex/PR entendeu que não caberia responsabilizar o patrimônio público (Funpar) pelo dano infligido ao mesmo patrimônio público (UFPR) .
30.	Desse modo, não é possível acatar a preliminar.
Alegação preliminar - Prescrição
31.	De início, a defesa do ex-reitor alega que o art. 37, § 5°, da Constituição Federal, 'adota expressamente o princípio da prescritibilidade para os atos ilícitos' (peça 85, p. 8) .
32.	E menciona o Recurso Extraordinário 669.069 MG, relatado pelo Ministro Teori Zavascki, em que o Plenário do Supremo Tribunal Federal, na sessão plenária de 3/2/2016, apreciando o tema 666 de repercussão geral, decidiu negar provimento ao recurso extraordinário, nos termos do voto do Relator, vencido o Ministro Edson Fachin. Em seguida, por maioria, aquele Tribunal fixou a seguinte tese: 'É prescritível a ação de reparação de danos à Fazenda Pública decorrente de ilícito civil.' (negritei) 
Exame da alegação preliminar - Prescrição
33.	Como frisado pelo STF no RE 669.069 MG, a tese da prescrição alcança apenas o 'ilícito civil', ficando, portanto, adstrita ao ramo do Direito Privado.
34.	Note-se que o presente caso trata de ilícito administrativo, situado, portanto, no ramo do Direito Público.
35.	Considerando que, embora as relações entre o Direito Civil e o Direito Administrativo sejam muito próximas, principalmente no que se refere aos contratos e obrigações do Poder Público com particulares, o caso em tela está claramente circunscrito ao Direito Administrativo, pois o principal ilícito apontado diz respeito ao descumprimento da obrigação constitucional de prestar contas da aplicação de recursos públicos, cuja observância não foi exigida pelos agentes públicos nem tampouco satisfeita pelos dirigentes da Funpar, muito embora essa entidade privada tenha arrecadado e gerido dinheiros públicos.
36.	Considerando, portanto, que não se trata aqui de 'ilícito civil', não há que se invocar a tese da prescritibilidade esposada no RE 669.069 MG.
37.	Complementarmente, registro que o Plenário do Supremo Tribunal Federal - STF, por maioria, ratificou o entendimento do Tribunal de Contas da União de que as ações de ressarcimento ao erário são imprescritíveis. Na sessão plenária do dia 4/9/2008, o STF denegou o pedido explicitado no Mandado de Segurança 26.210, onde se examinou tomada de contas especial instaurada pelo Conselho Nacional de Desenvolvimento Científico e Tecnológico (CNPq) contra ex-bolsista que descumpriu o compromisso de retornar ao País. 
38.	O relator, ministro Ricardo Lewandowski, afastou a alegação de prescrição, salientando que o § 5º do art. 37 da Constituição Federal de 1988 prevê a imprescritibilidade das ações de ressarcimento ao erário.  O relator foi acompanhado pelos seus pares, vencido o ministro Marco Aurélio, que considerou prescrita a pretensão administrativa. 
39.	Portanto, esse julgado sinaliza o êxito da tese de que não há prazo prescricional para o ressarcimento ao erário em tomada de contas especial.
40.	Em vista disso, proponho a rejeição da preliminar alegada pelo responsável.
Alegação preliminar - Ilegitimidade passiva
41.	A defesa alega que:
A ETUFPR não é parte no Contrato, sendo responsável apenas como órgão da UFPR (sem personalidade jurídica) pelas atividades didático pedagógicas sobre as quais não há nenhuma imputação sobre a sua atuação ou conduta de seus agentes.
Não há como ser atribuída responsabilidade do Diretor da ETUFPR por atos ou fatos de terceiros fora de sua alçada de competência. (peça 85, p. 11) 
Exame da alegação preliminar - Ilegitimidade passiva
42.	O Sr. Alípio foi convocado aos presentes autos em razão de uma série de irregularidades (apontadas no ofício de citação de peça 62) na concepção e execução do Contrato s/n firmado entre a Funpar e a entidade privada Golden Consultoria Educacional. A razão primeira de sua corresponsabilização diz respeito ao fato de que ele concelebrou o ajuste, na condição de Diretor da ETUFPR e a título de 'interveniente anuente'. Portanto, o Sr. Alípio deu sua anuência, aprovação, ou consentimento, para que os dirigentes da Funpar praticassem as seguintes irregularidades:
	a) nos temos da cláusula 2ª, inciso I, letras 'b' e 'c', desse ajuste) exercer competência privativa do reitor da UFPR de administrar as finanças da Ifes, com infração ao art. 30, inciso XV, e art. 68 do Estatuto da UFPR; e inobservância do Princípio da Universalidade e da Unidade de Tesouraria, inscrito nos arts. 2º, 3º, 4º e 56 da Lei 4.320/1964, arts. 1º e 2º do Decreto 93.872/1986 e art. 1º da Medida Provisória 2.170-36, de 23/8/2001;
	b) não realizar procedimento licitatório para contratação da Golden, com infração à Lei de Licitações.
43.	Assim procedendo, o ex-Diretor da ETUFPR colaborou, por omissão, de maneira decisiva para a consumação das irregularidades apontadas na citação. E chamou a si a responsabilidade solidária pela reparação de eventual dano ao erário.
44.	Em vista disso, proponho a rejeição da preliminar alegada pelo responsável.
Alegação preliminar - Cerceamento de defesa
45.	A defesa alega que:
É nula a representação contra o suplicante porque feriu seu direito constitucional de ampla defesa em processo legal, válido e regular, ou seja, ao devido processo legal.
Na Representação Processo TC-Processo 009.317/2013-9, o suplicante não foi indicado pessoalmente como responsável - não constou do rol de responsáveis, não lhe tendo sido dada audiência na instância anterior de Tomada de Contas. Mesmo não legitimado para o polo passivo, este fato traz prejuízo processual ao suplicante que fere frontalmente seu direito constitucional de ampla defesa em processo devidamente legal. (peça 85, p. 11) 
Análise da alegação preliminar - Cerceamento de defesa
46.	A jurisprudência do TCU afirma uniformemente que a fase interna da tomada de contas especial constitui procedimento inquisitório de coleta de provas, assemelhado ao inquérito policial. Já a fase externa, que se inicia com a autuação do processo junto ao tribunal, é que garante o direito à ampla defesa e ao contraditório (ver Acórdão 653/2017-TCU-Segunda Câmara, 4.938/2016 - 1ª Câmara e 1.522/2016 - Plenário) . Nessa linha, cito o voto condutor do Acórdão 2704/2013-TCU-Primeira Câmara, relatado pelo Min-Sub. Augusto Sherman:
Regularmente citada, no TCU, apresentou alegações de defesa incapazes de afastar sua responsabilidade. Como destacado pela Unidade Técnica, limitou-se a negar genericamente o fato e a argumentar no sentido de que teria havido falhas processuais na sindicância instaurada pela estatal. Além de esses alegados vícios procedimentais terem sido adequadamente rechaçados pela instrução da Secex/MS, destaco que existe distinção entre as fases interna e externa de uma tomada de contas especial. Na fase interna, aquela promovida no âmbito do órgão público em que os fatos ocorreram, não há litígio ou acusação, mas apenas verificação de fatos e apuração de autoria. Constitui procedimento inquisitório de coleta de provas assemelhado ao inquérito policial, no qual não se tem uma relação processual constituída nem há prejuízo ao responsável. O estabelecimento do contraditório nessa fase não é obrigatório, pois há mero ato investigatório sem formalização de culpa. Como não existem partes nem antagonismos de interesse nessa fase, a ausência de citação ou de oportunidade de contradição dos documentos juntados não enseja nulidade.
A garantia ao direito à ampla defesa e ao contraditório se dá, nos termos do devido processo legal, na fase externa da tomada de contas especial, que se inicia com a autuação do processo junto a este Tribunal e finda com o julgamento. Assim, como a responsável foi devidamente citada pelo TCU, não pode alegar cerceamento de defesa pela ausência de oportunidade de ser ouvida na fase interna do processo de contas especial.
47.	No presente caso, o gestor foi devidamente citado e teve oportunidade de defesa, como atestam o Ofício 526/2015 (peça 62) , entregue em 9/6/2015 (AR de peça 81) , além de seu arrazoado de defesa (peça 85) que ora examino. Portanto, não houve cerceamento de defesa nem tampouco eventual falha procedimental neste processo que pudesse implicar efetivo prejuízo para a defesa.
48.	Desse modo, não é possível acatar a preliminar alegada pelo responsável.
Alegação preliminar - Natureza privada dos recursos
49.	Afirma a defesa que:
Em princípio, os recursos são de natureza privada uma vez que cabia à Funpar (...) captar e financiar as atividades da parceria.
Não houve e, por isso mesmo, não constou do Termo de Cooperação repasse de recursos públicos para a Funpar e sim, ao contrário, havia a expectativa de algum repasse da Funpar para a UFPR.
A receita a que se quer dar natureza pública é na verdade privada (...) (peça 85, p. 13) 
Análise da alegação preliminar - Natureza privada dos recursos
50.	A alegação é absolutamente improcedente. Para constatar isso, basta ver que a cláusula 2ª, inciso I, letras 'b', 'c' e 'e', do Contrato s/n Funpar-Golden (transcrita acima) autorizou a Funpar a arrecadar e gerir taxas de inscrição e mensalidades do curso. Ora, o produto da arrecadação desses valores é certamente receita pública, auferida mediante a prestação de serviço público. 
51.	A cláusula 2ª, inciso III, letras 'a', 'b', 'c', 'f', 'h' e 'j' do Contrato (também transcrita acima) atribuiu à ETUFPR, entre outras, a responsabilidade de executar e implementar os projetos pedagógicos e o desenvolvimento e controle das atividades acadêmicas; gravar as aulas e transmiti-las via satélite; treinar professores, assistentes e tutores; fazer o registro e o controle acadêmico dos alunos; e certificar a conclusão do curso.
52.	Trata-se, portanto, de um curso planejado, ministrado e certificado pela ETUFPR. E obviamente os ingressos decorrentes da cobrança de taxas e mensalidades constituem receita pública. Esse entendimento foi ratificado no Acórdão 2731/2008-TCU-Plenário:
9.1. firmar o entendimento de que a expressão 'recursos públicos' a que se refere o art. 3º, caput, da Lei 8.958/1994 abrange não apenas os recursos financeiros aplicados nos projetos executados com fundamento na citada lei, mas também toda e qualquer receita auferida com a utilização de recursos humanos e materiais das Instituições Federais de Ensino Superior, tais como: laboratórios, salas de aula; materiais de apoio e de escritório; nome e imagem da instituição; redes de tecnologia de informação; documentação acadêmica e demais itens de patrimônio tangível ou intangível das instituições de ensino utilizados em parcerias com fundações de apoio, sendo obrigatório o recolhimento de tais receitas à conta única do Tesouro Nacional; (negritei) 
53.	Logo, é totalmente inverídica a alegação de que a Funpar teria arcado com recursos próprios as despesas da execução do Contrato em tela.
54.	Em vista do exposto, proponho a rejeição da preliminar.
Alegação preliminar - Inexistência de dano ao erário
55.	Segundo a defesa:
Não há no caso bens ou valores públicos de que o gestor aqui inquinado tenha alguma responsabilidade. (peça 85, p. 14) 
Análise da alegação preliminar - Inexistência de dano ao erário
56.	O entendimento da defesa se apoia unicamente na tese de que o contrato em tela geriu apenas recursos privados. Nessa visão, os valores arrecadados e geridos pela Funpar, provenientes das cobranças de mensalidades pagas pelos alunos matriculados nos cursos, conforme cláusula 2ª, inciso I, letra 'c' do termo de contrato, seriam recursos privados. Considerando, porém, que o tópico anterior provou a improcedência dessa linha de argumentação, fica rejeitada a preliminar.
Alegação preliminar - Inconsistência dos valores apontados na citação
57.	Segundo a defesa:
Os valores apresentados na citação não são líquidos e certos, devendo, pois que, na continuação, independentemente da participação do suplicante no polo passivo, ser objeto de prestação de contas da FUNPAR.
A memória de cálculo tem que levar em consideração o tempo de duração dos cursos e número de alunos efetivamente matriculados e que de fato honraram com as obrigações assumidas.
Os valores apresentados são ilíquidos.
Não há nos autos esclarecimento sobre o resultado apurado no encerramento da Cooperação, isto é, se os valores arrecadados foram suficientes e se houve algum repasse da FUNPAR á UFPR ou, se houve prejuízo na execução do Programa e qual a sua monta. (peça 85, p. 15) 
Análise da alegação preliminar - Inconsistência dos valores apontados na citação
58.	Recorde-se preliminarmente que, como demonstrado nos itens 56-61 da instrução de peça 50, embora tendo solicitado à UFPR e à Funpar (conforme ofícios de diligências de peças 29 e 31) , este Tribunal não teve acesso a informações que lhe permitissem saber exatamente qual foi o valor total arrecadado com as cobranças de taxa de inscrição, mensalidades e com a venda de material didático. 
59. 	Em razão do injustificado desatendimento da solicitação de apresentação de informações e documentos, não foi possível quantificar com certeza o real valor devido. 
60.	Por conta disso e com base no art. 210, § 1º, incisos I e II, e § 3º do Regimento Interno do TCU, o valor do débito foi apurado mediante estimativa (como também foi demonstrado na instrução de peça 50) .
61.	Cabe ressaltar, ademais, que, no presente caso, a estimativa de débito baseou-se em documento apresentado pela própria Funpar, qual seja, o 'Demonstrativo de Execução de Receita e Despesa' (peça 48, p. 1) , segundo o qual teriam sido geridos R$ 2.695.474,08, no período de 2008 a 2012. 
62.	Posto isso, resta a conclusão que a defesa aponta um suposto defeito na citação que, na verdade, é precisamente a sua razão de ser, aquilo mesmo que motivou sua convocação nestes autos. Ora, o motivo principal da citação foi precisamente a não apresentação de documentos capazes de demonstrar quanto foi arrecadado e como esses valores foram gastos. Esperava-se que os gestores responsáveis aproveitassem a presente oportunidade para finalmente prestar contas dos recursos geridos, demonstrando, entre outros números, quanto foi arrecadado. Contudo, em vez disso, o responsável preferiu acusar uma suposta 'inconsistência dos valores apontados na citação' sem, no entanto, se respaldar em documentação comprovante do valor exato das receitas auferidas.  
63.	Em vista do exposto, proponho a rejeição da preliminar.
Mérito - Alípio Santos Leal Neto, ex-Diretor da Escola Técnica da UFPR - ETUFPR (peça 85) 
64.	A defesa não apresentou nenhuma alegação de mérito para rebater as irregularidades apontadas no ofício de citação (peça 61) .
65.	Em vista disso e considerando a rejeição de todas as preliminares, ficam mantidas integralmente as irregularidades.
Preliminares - Hélio Hipólito Simiema, ex-Diretor Superintendente da Funpar (peça 83) 
 66.	O ex-Diretor Superintendente da Funpar foi citado por meio do ofício de peça 63.
Alegação preliminar - Ilegitimidade passiva
67.	Segundo a defesa:
 (...) Indevida a responsabilização do requerente enquanto pessoa física, mesmo na qualidade de ex-Diretor Superintendente da Funpar, uma vez que, nos termos do Art. 47 do Código Civil Brasileiro - CCB resta estabelecido que 'Obrigam a pessoa jurídica os atos dos administradores, exercidos nos limites de seus poderes definidos no ato constitutivo.' (peça 83, p. 2-3) (negritei) 
Análise da alegação preliminar - Ilegitimidade passiva
68.	A defesa alega basicamente que pessoa física não pode ser responsabilizada por dano ao erário.
69.	Contrariando, porém, esse entendimento, a Lei 8.443/1992 dispõe que:
Art. 1º Ao Tribunal de Contas da União, órgão de controle externo, compete, nos termos da Constituição Federal e na forma estabelecida nesta Lei: 
I - julgar as contas dos administradores e demais responsáveis por dinheiros, bens e valores públicos das unidades dos poderes da União e das entidades da administração indireta, incluídas as fundações e sociedades instituídas e mantidas pelo poder público federal, e as contas daqueles que derem causa a perda, extravio ou outra irregularidade de que resulte dano ao Erário;
 (...) 
Art. 5º A jurisdição do Tribunal abrange: 
I - qualquer pessoa física, órgão ou entidade a que se refere o inciso I do art. 1º desta Lei, que utilize, arrecade, guarde, gerencie ou administre dinheiros, bens e valores públicos ou pelos quais a União responda, ou que, em nome desta assuma obrigações de natureza pecuniária;
70.	À vista desses dispositivos legais, concluo que não é possível acatar a preliminar.
Alegação preliminar - Ilegitimidade passiva 2
71.	A defesa afirma que:
O Art. 37, § 6°, da Constituição Federal - CF onde resta disposto que 'As pessoas jurídicas de direito público e as de direito privado prestadoras de serviços públicos responderão pelos danos que seus agentes, nessa qualidade, causarem a terceiros, assegurado o direito de regresso contra o responsável nos casos de dolo ou culpa.'  (peça 83, p. 3) 
Análise da alegação preliminar - Ilegitimidade passiva 2
72.	O dispositivo constitucional citado trata de dano causado por agente público a 'terceiros'.
73.	O presente caso versa sobre dano causado por agentes públicos ao próprio erário federal. Não se aplica aqui, portanto, a regra invocada pela defesa.
74.	Desse modo, não é possível acatar a preliminar.
Alegação preliminar - Princípio da segurança jurídica
75.	Segundo a defesa:
Não pode ser atribuída qualquer culpa e/ou ser declarado responsável pelos eventos descritos no Ofício n. 0527/2015- TCU/SECEX-PR, de 15/05/2015 - Processo TCU-TCE n. Processo 028.517/2014-8 em face e por força do consagrado Princípio da Segurança Jurídica em face dos atos praticados pelos gestores. (peça 83, p. 13) 
Análise da alegação preliminar - Princípio da segurança jurídica
76.	Aqui a defesa adotou uma linha de argumentação extremamente confusa e por isso mesmo incapaz de demonstrar minimamente por que razão, no seu entender, o princípio da segurança jurídica teria sido inobservado neste caso.
77.	Desse modo, não é possível acatar a preliminar.
Alegação preliminar - Prescrição
78.	A defesa afirma que:
Também merece destaque o fato de que diferentemente do entendimento manifestado pelo TCU/Secex-PR, a prescrição quinquenal é perfeitamente cabível no presente caso. (peça 83, p. 13) 
Análise da alegação preliminar - Prescrição
79.	Considerando que alegação semelhante já foi examinada acima, reitero aqui no que couber a análise feita nos itens 31-41 e concluo propondo a rejeição da preliminar.
Alegação preliminar - Legitimidade da Funpar
81.	Segundo a defesa:
A Funpar é pessoa legalmente e institucionalmente legitima para formalizar parcerias com a UFPR. (peça 83, p. 15) 
Análise da alegação preliminar - Legitimidade da Funpar
82.	Nenhuma das instruções precedentes nem tampouco os ofícios de citação questionaram a qualificação da Funpar enquanto fundação de apoio da UFPR ou a sua legitimidade para celebrar ajustes com essa Ifes.
83.	Portanto, neste ponto, o arrazoado da defesa é totalmente descabido e imotivado. Por isso mesmo, merece ser desconsiderado.
Alegação preliminar - Contrato Funpar-IBCT
84.	A defesa afirma que:
Diferentemente do alegado no Oficio n. 0523/2015-TCU/SECEX-PR, de 14/05/2015 - Processo TCU-TCE n. Processo 028.441/2014-1, não configurou-se qualquer espécie de omissão [dos gestores da Funpar]. (peça 83, p. 49) 
Análise da alegação preliminar - Contrato Funpar-IBCT
85.	A tomada de contas especial, processo Processo 028.441/2014-1, foi instaurada por força do Acórdão 3389/2014-TCU-Segunda Câmara para apurar possíveis irregularidades relacionadas à contratação do  Instituto Brasileiro de Educação, Ciência e Tecnologia Ltda. - IBCT mediante contrato sem número, celebrado com Funpar, em 1º/2/2007, para a realização de cursos técnicos profissionalizantes, modalidade EaD (radiologia, meio-ambiente, vigilância em saúde e segurança do trabalho) , com a interveniência da Escola Técnica da UFPR. Atualmente o processo encontra-se no gabinete do Ministro Augusto Nardes, com proposta de imputação de débito aos responsáveis formulada pela Secex/PR e acompanhada pelo Ministério Público junto ao TCU.
86.	Como se vê, portanto, o longo arrazoado da defesa concernente ao ajuste firmado com o IBCT (peça 83, p. 24-49) nada tem a ver com o presente caso. Por isso mesmo, merece ser desconsiderado.
Alegação preliminar - Prestação de contas
87.	Segundo a defesa:
A Prestação de Contas vinculada ao Termo de Contrato (...) formalizado (...) entre a Funpar e a Golden (...) relativamente aos fatos noticiados no Oficio n. 0527/2015-TCU/Secex-PR, de 15/05/2015 - Processo TCU-TCE n. Processo 028.517/2014-8 já foi tempestivamente encaminhada (...) ao (...) TCU/Secex-PR por ocasião da prestação das informações vinculadas ao Ofício 0756/2013-TCU/Secex-PR, de 3/7/2013 - Processo TC Processo 009.379/2013-4. (peça 83, p. 52) 
Análise da alegação preliminar - Prestação de contas
88.	Ao contrário do que alega a defesa, os documentos apresentados em resposta ao ofício de diligência, nos autos da Representação apensada (TC Processo 009.379/2013-4) não conseguiram demonstrar a boa e regular aplicação dos recursos públicos geridos no contrato em tela. 
89.	Após o exame dos documentos apresentados pela Funpar, a instrução exarada por esta Secex/PR (peças 50 da Representação e do presente processo) registrou que:
19. Em resposta a diligência desta Corte de Contas (peça 45) , a Funpar apresentou CD (itens não digitalizáveis) com documentos que, no seu entender, constituiriam a prestação de contas dos recursos por ela geridos.
20. Entretanto o exame desses documentos revela que não foram atendidos os requisitos da Portaria Interministerial MPOG/MF/CGU 127, de 29 de maio de 2008, que estabeleceu normas para execução de convênios da União, dispondo o seguinte quanto à formalização da prestação de contas:
Art. 58. A prestação de contas será composta, além dos documentos e informações apresentados pelo convenente ou contratado no Siconv, do seguinte:
I - relatório de Cumprimento do Objeto;
II - declaração de realização dos objetivos a que se propunha o instrumento;
III - relação de bens adquiridos, produzidos ou construídos, quando for o caso;
IV - a relação de treinados ou capacitados, quando for o caso;
V - a relação dos serviços prestados, quando for o caso;
VI - comprovante de recolhimento do saldo de recursos, quando houver; e
VII - termo de compromisso por meio do qual o convenente ou contratado será obrigado a manter os documentos relacionados ao convênio ou contrato de repasse, nos termos do § 3º do art. 3º.
21. A Funpar desatendeu a diligência desta Corte de Contas uma vez que não apresentou nenhum dos elementos exigidos no dispositivo legal acima transcrito.
22. Também não apresentou o ato de aprovação da prestação de contas expedido pela autoridade competente da UFPR.
23. Fica claro que a Funpar não apresentou à UFPR as prestações de contas nas épocas próprias e que os documentos ora trazidos aos autos são uma tentativa tardia de suprir essa falha.
24. Contudo mesmo os elementos ora apresentados (relação de pagamentos efetuados, extratos bancários, cópias de procedimentos licitatórios e balancete) são francamente insuficientes para demonstrar com mínima segurança quanto foi efetivamente arrecadado e onde foi aplicado. Uma vez que não foi apresentada relação de alunos matriculados nem tampouco informado quanto cada um pagou a título de taxa de inscrição, mensalidades e compra de material didático, não se sabe quanto efetivamente foi arrecadado.
25. De mais a mais, o exame dos extratos (peças 48-49) da conta corrente aberta pela Funpar para movimentar os recursos do contrato (Banco do Brasil, ag. 3783-1, c.c. 7996-0) revela que há ingressos individuais de grande vulto, incompatíveis portanto com o valor de mensalidades escolares. Esperava-se que os recursos da conta corrente fossem constituídos por grande quantidade de depósitos de pequena monta. No entanto, embora encontrem-se alguns destes, observam-se diversas entradas de valores muito elevados, como demonstra o quadro abaixo (listei apenas os valores superiores a R$ 15.000,00) :
Ingressos em Conta Corrente - Operações de 'Cobrança'
	Data
	Valor (R$) 

	3/11/2008
	34.940,00

	24/11/2008
	46.381,48

	11/12/2008
	17.026,90

	12/12/2008
	40.961,90

	12/1/2009
	15.221,16

	13/1/2009
	25.361,18

	14/1/2009
	22.437,33

	11/2/2009
	20.869,76

	12/2/2009
	40.271,62

	14/2/2009
	24.986,76

	11/3/2009
	19.470,34

	12/3/2009
	40.100,69

	14/4/2009
	25.714,53

	15/4/2009
	18.803,08

	12/5/2009
	20.704,59

	13/5/2009
	28.519,69

	12/6/2009
	18.093,54

	15/6/2009
	27.834,90

	14/7/2009
	24.184,48

	12/8/2009
	33.185,34

	14/9/2009       
	31.939,30

	15/10/2009
	15.828,79

	11/11/2009
	18.908,59

	12/11/2009
	27.883,49

	13/1/2010
	18.159,88

	12/2/2010
	22.771,97

	12/3/2010
	26.206,40

	13/4/2010
	17.026,48

	12/5/2010
	30.214,76

	14/6/2010
	23.555,30

	12/8/2010
	18.129,65

	3/11/2010
	18.151,61

	Soma
	813.845,49

26. Note-se que nenhum desses lançamentos se refere a resgate de aplicação financeira, mas sim a operação identificada como 'cobrança'. Estas ocorrências sugerem que os recursos financeiros do contrato não foram movimentados unicamente na conta corrente declarada pela Funpar, mas que havia muito provavelmente outra conta, ou outras, não declarada, da qual se originaram os valores listados acima.
27. Os documentos apresentados pela Funpar, em sua resposta à diligência desta Corte, nada esclarecem acerca da origem desses recursos. Diante de tudo isso, entendo que há fortes indícios de que os elementos trazidos pela Funpar não dão conta da totalidade dos recursos geridos na avença. Por conseguinte, concluo novamente que não podem ser aceitos como prestação de contas. (...) 
Conclusão
30. A resposta da Funpar à diligência desta Corte não conseguiu demonstrar a boa e regular aplicação dos recursos geridos por meio do Contrato s/n Funpar-Golden, de 31/7/2008, desatendendo-se o art. 70, § único, da Constituição Federal de 1988, c/c o art. 93 do Decreto-Lei 200/1967.
31. Em vista disso, propus, ao final, a conversão deste processo em tomada de contas especial - TCE, a citação dos dirigentes da Funpar e solidariamente daqueles que, embora estando legalmente obrigados a instaurar TCE, não o fizeram, conforme relatado a seguir.
 (...) 
Responsabilidade dos Dirigentes da Funpar
49.  Os dirigentes da Funpar merecem ser responsabilizados por terem gerido recursos públicos provenientes das cobranças de taxas de inscrição e mensalidades, atribuição essa exclusiva do reitor da UFPR, com o agravante de que não prestaram contas de sua aplicação.
90.	Como frisou a instrução acima transcrita, o exame dos documentos apresentados pela Funpar revelou que os recursos financeiros do contrato não foram movimentados unicamente na conta corrente declarada por aquela Fundação de Apoio, mas que havia muito provavelmente outra conta (ou outras) não declarada, da qual se originaram os valores listados no quadro acima, levando a crer que os elementos trazidos pelos gestores da Funpar não davam conta da totalidade dos recursos geridos na avença.
91.	Em vista de todo o exposto, reitero a conclusão alcançada na instrução de peça 50, no sentido de que os ex-dirigentes da Funpar não comprovaram a boa e regular aplicação dos recursos públicos. Ao contrário, há fortes indícios de ocultação deliberada de informações indispensáveis para o exame das contas.
92.	Desse modo, não é possível acatar a preliminar.
Mérito - Hélio Hipólito Simiema, ex-Diretor Superintendente da Funpar (peça 83) 
Alegação de mérito - Irregular gestão das finanças da UFPR
93.	De acordo com a defesa:
Não pode ser imputada responsabilidade de competência originária da Universidade Federal do Paraná - UFPR e seus Órgãos vinculados ao requerente, uma vez que na forma do Regimento Interno da UFPR e do Estatuto/Funpar não detinha institucionalmente competência para tal mister. (peça 83, p. 57) 
Análise da alegação de mérito - Irregular gestão das finanças da UFPR
94.	Certamente a Funpar 'não detinha institucionalmente competência' para gerir recursos da UFPR. Por isso mesmo, o fato constituiu motivo de citação dos dirigentes da Fundação.
95.	Como já registrou a instrução de peça 50, o Princípio da Universalidade e da Unidade de Tesouraria está enunciado expressamente nos arts. 2º, 3º, 4º e 56 da Lei 4.320/1964, arts. 1º e 2º do Decreto 93.872/1986 e art. 1º da Medida Provisória 2.170-36, de 23/8/2001, segundo os quais, o produto da arrecadação de todas as receitas deve ser recolhido obrigatoriamente em conta única do ente público arrecadante.
96. 	A seu turno, o Estatuto da UFPR (fonte: http://www.ufpr.br/soc/pdf/Estatuto _UFPR.pdf) dispõe sobre a responsabilidade do reitor no que concerne à administração das finanças da Universidade, inclusive determinando expressamente a obrigatoriedade de aplicação do princípio da unidade de tesouraria, nos seguintes termos: 
Art. 30. Compete ao Reitor: 
 (...) 
XV- administrar as finanças da Universidade; 
 (...) 
Art. 68. O patrimônio da Universidade será administrado pelo Reitor, com observância das prescrições legais e regulamentares aplicáveis a cada caso. 
 (...) 
Art. 75. É vedada a retenção de renda, para qualquer aplicação, a qualquer título, por parte das unidades universitárias e órgãos suplementares, devendo o produto de toda a arrecadação ser recolhido ao órgão central da tesouraria e escriturado na receita da Universidade. (negritei) 
97.	Apesar disso, os dirigentes da Funpar celebraram o contrato em tela, atribuindo à fundação de apoio poderes para arrecadar e gerir recursos provenientes das cobranças de taxas de matrícula e mensalidades pagas pelos alunos dos cursos, conforme cláusula 2ª, inciso I, letras 'b', 'c' e 'e', do Contrato s/n Funpar-Golden, de 31/7/2008, já transcrita acima.
98.	A co-responsabilidade do Sr. Simiema decorre do fato de que ele firmou o Contrato na condição de Diretor Superintendente da Funpar.
99.	Em vista disso, não é possível acatar a preliminar.
Alegação de mérito -	Omissão no dever de prestar contas
100.	Segundo a defesa:
Inexiste a imputação de omissão e exercício irregular espelhadas nas alíneas do Oficio n° 0527/2015-TCU/Secex-PR, de 15/05/2015 - Processo TCU-TCE n. Processo 028.517/2014-8, na medida em que na forma e nos termo do Regimento Interno/UFPR, somada as obrigações Setoriais da autarquia federal, à época da Escola Técnica da Universidade Federal do Paraná - ETUFPR, o dever de vigilância era de competência exclusiva da Coordenação do Projeto, e que foi legalmente indicado e nomeado por Portaria específica da Diretoria/ETUFPR, e não do requerente. (peça 83, p. 57) (negritei) 
Análise da alegação de mérito - Omissão no dever de prestar contas
101. 	A alegação do ex-Diretor Superintendente da Funpar é contraditada pelo próprio Regimento Geral da UFPR, segundo o qual:
Art. 185. São deveres dos membros da comunidade universitária:
I- comunicar à autoridade administrativa as irregularidades de que tiver ciência;
II- representar contra ilegalidade, omissão ou abusos;
102.	Portanto o Sr. Simiema, enquanto membro da comunidade universitária, integrante do corpo docente da UFPR, estava obrigado a agir diante das irregularidades ora apontadas, em defesa do patrimônio público.  
103.	O ex-diretor da Funpar omitiu-se ante o dever de vigiar a execução do ajuste em tela e não adotou nenhuma medida efetiva para corrigir a situação irregular apontada na citação.
104.	Desse modo, não é possível acatar a preliminar.
Preliminares - Wanderley Veiga, ex-Diretor de Programas da Funpar (peça 84) 
105.	O ex-Diretor de Programas da Funpar foi citado por meio do ofício de peça 64.
Alegação preliminar - Ilegitimidade passiva
106.	Segundo a defesa:
 (...) Indevida a responsabilização do requerente enquanto pessoa física, mesmo na qualidade de ex-Diretor Superintendente da Funpar, uma vez que, nos termos do Art. 47 do Código Civil Brasileiro - CCB resta estabelecido que 'Obrigam a pessoa jurídica os atos dos administradores, exercidos nos limites de seus poderes definidos no ato constitutivo.', em perfeito cotejo com o que dispõe o Art. 37, § 6°, da Constituição Federal - CF onde resta disposto que 'As pessoas jurídicas de direito público e as de direito privado prestadoras de serviços públicos responderão pelos danos que seus agentes, nessa qualidade, causarem a terceiros, assegurado o direito de regresso contra o responsável nos casos de dolo ou culpa.' (peça 84, p. 2-3) (negritei) 
Analise da alegação preliminar - Ilegitimidade passiva
107.	Considerando que alegação idêntica já foi examinada acima, reitero os termos dos itens 67-70 e concluo pela rejeição da preliminar.
Alegação preliminar - Princípio da segurança jurídica
108.	Segundo a defesa:
Não pode ser atribuída qualquer culpa e/ou ser declarado responsável pelos eventos descritos no Ofício n. 0527/2015- TCU/SECEX-PR, de 15/05/2015 - Processo TCU-TCE n. Processo 028.517/2014-8 em face e por força do consagrado Princípio da Segurança Jurídica em face dos atos praticados pelos gestores. (peça 84, p. 13) 
Análise da alegação preliminar - Princípio da segurança jurídica
109.	Aqui a defesa adotou uma linha de argumentação extremamente confusa e incapaz de demonstrar minimamente por que razão, no seu entender, o princípio da segurança jurídica teria sido inobservado neste caso.
110.	Desse modo, não é possível acatar a preliminar.
Alegação preliminar - Prescrição
111.	A defesa afirma que:
Também merece destaque o fato de que diferentemente do entendimento manifestado pelo TCU/Secex-PR, a prescrição quinquenal é perfeitamente cabível no presente caso. (peça 84, p. 13) 
Análise da alegação preliminar - Prescrição
112.	Considerando que alegação semelhante já foi examinada acima, reitero aqui no que couber a análise feita nos itens 31-41 e concluo propondo a rejeição da preliminar.
Alegação preliminar - Contrato Funpar-IBCT
113.	A defesa alega que:
Diferentemente do alegado no Oficio n. 0523/2015-TCU/Secex-PR, de 14/05/2015 - Processo TCU-TCE n. Processo 028.441/2014-1, não configurou-se qualquer espécie de omissão [dos gestores da Funpar]. (peça 84, p. 49) 
Análise da alegação preliminar - Contrato Funpar-IBCT
114.	Considerando que alegação idêntica já foi examinada acima, reitero os termos dos itens 84-86 e concluo pela rejeição da preliminar.
Mérito - Wanderley Veiga, ex-Diretor de Programas da Funpar (peça 84) 
Alegação de mérito - Irregular gestão das finanças da UFPR
115.	A defesa afirma que:
Não pode ser imputada responsabilidade de competência originária da Universidade Federal do Paraná - UFPR e seus Órgãos vinculados ao requerente, uma vez que na forma do Regimento Interno da UFPR e do Estatuto/Funpar não detinha institucionalmente competência para tal mister. (peça 84, p. 57) 
Análise da alegação de mérito - Irregular gestão das finanças da UFPR
116.	Considerando que alegação idêntica já foi examinada acima, reitero os termos dos itens 93-99 e concluo pela rejeição da preliminar.
Alegação de mérito -	Omissão no dever de prestar contas
117.	Segundo a defesa:
Inexiste a imputação de omissão e exercício irregular espelhadas nas alíneas do Oficio n° 0527/2015-TCU/Secex-PR, de 15/05/2015 - Processo TCU-TCE n. Processo 028.517/2014-8, na medida em que na forma e nos termo do Regimento Interno/UFPR, somada as obrigações Setoriais da autarquia federal, à época da Escola Técnica da Universidade Federal do Paraná - ETUFPR, o dever de vigilância era de competência exclusiva da Coordenação do Projeto, e que foi legalmente indicado e nomeado por Portaria específica da Diretoria/ETUFPR, e não do requerente. (peça 84, p. 57) (negritei) 
Análise da alegação de mérito - Omissão no dever de prestar contas
118.	Considerando que alegação idêntica já foi examinada acima, reitero os temos dos itens 100-104 e concluo pela rejeição da preliminar.
CONCLUSÃO 
119.	Uma vez que o Sr. Carlos Augusto Moreira Júnior demonstrou que já não exercia o cargo de Reitor da UFPR à época da celebração do Contrato s/n Funpar-Golden, de 31/7/2008, como relatado nos itens 19-23, o seu nome deve ser excluído do rol de responsáveis do presente processo.
120. 	Fica confirmada a responsabilidade pela reparação do dano ao erário dos Srs. Alípio Santos Leal Neto, Hélio Hipólito Simiema, e Wanderley Veiga, haja vista as seguintes irregularidades na execução do ajuste em tela: 
contratação da empresa Golden Consultoria Educacional sem licitação;
delegação indevida de poderes da UFPR para a Funpar movimentar os recursos financeiros do contrato; 
c) arrecadação e gestão pela Funpar de recursos financeiros provenientes de taxas de inscrição e mensalidades e, uma vez consumada essa situação, da omissão no dever de prestar contas;
d) consumada a situação acima, omissão do Diretor da Escola Técnica da UFPR ante o dever de fiscalizar a execução do contrato e exigir prestações de contas.
121.  	Posto que as tentativas deste Tribunal para esclarecer a situação foram frustradas pelas injustificadas recusas dos gestores em cumprir seu dever constitucional de prestar contas e considerando que, mesmo depois de citados nos autos, eles não trouxeram elementos de prova capazes de demonstrar a boa e regular aplicação dos recursos públicos. 
122. 	Uma vez que os responsáveis apresentaram alegações de defesa improcedentes e incapazes de elidir as irregularidades apontadas nas citações, não é possível reconhecer a sua boa-fé.
123. 	A jurisprudência deste Tribunal sedimentou entendimento de que, tratando-se de processos relativos ao controle financeiro da Administração Pública, tais como o que ora se examina, a boa-fé não pode ser presumida, mas deve ser demonstrada e comprovada a partir dos elementos que integram os autos.
124. 	Tal interpretação decorre da compreensão de que, na fiscalização dos gastos públicos, privilegia-se a inversão do ônus da prova, pois cabe ao gestor comprovar a boa aplicação dos dinheiros e valores públicos sob sua responsabilidade.
125. 	Nesse contexto, e após o exame de toda a documentação carreada aos autos, não há como vislumbrar boa-fé na conduta dos responsáveis, já que não foram noticiados atos ou fatos atenuantes que pudessem demonstrar uma atitude zelosa e diligente dos responsáveis na gestão da coisa pública. Mas, ao contrário, há fortes indícios de má-fé, conforme relatado nos itens 88-91.
126. 	Sendo assim, o art. 202, § 6º, do Regimento Interno/TCU, estabelece que, não se configurando de forma objetiva a boa-fé dos responsáveis, o Tribunal proferirá desde logo o julgamento definitivo de mérito pela irregularidade das contas. Assim decidiu o Acórdão 10995/2015-TCU-Segunda Câmara, Relator: Marcos Bemquerer; Acórdão 7473/2015-TCU-Primeira Câmara, Relator: Benjamin Zymler; Acórdão 9376/2015-TCU-Segunda Câmara, Relator: Vital do Rêgo; Acórdão 8928/2015-TCU-Segunda Câmara, Relator: Marcos Bemquerer; Acórdão 1895/2014-TCU-Segunda Câmara, Relatora: Ana Arraes, entre outros.
127. 	Desse modo, as contas em análise devem ser julgadas irregulares e em débito os responsáveis, haja vista o dano ao Erário decorrente da não comprovação da boa e regular aplicação dos recursos públicos arrecadados e geridos por meio do Contrato s/n Funpar-Golden, de 31/7/2008.
128.	Importa mencionar que nos autos do TC Processo 028.441/2014-1, em situação similar ao presente, já houve manifestação do MP/TCU favorável ao entendimento da Secex quanto ao dano (peça 154) :
No tocante ao valor do dano, em face do não atendimento do pedido do Tribunal para que a UFPR, Funpar e IBCT apresentassem documentos e informações sobre quantos alunos participaram dos cursos e quanto foi pago ao IBCT a título de taxa de inscrição e mensalidades, restou à Unidade Técnica estimar o valor arrecadado segundo metodologia indicada no item 107 da instrução de peça 144. Considerando que os argumentos, tampouco os documentos entregues pelo IBCT com o propósito de comprovar a regularidade dos fatos (peças 99 a 135) , não elidiram as irregularidades tratadas no feito, a conclusão contida na derradeira instrução técnica foi pela rejeição das alegações de defesa, irregularidade das contas dos responsáveis e condenação em débito a ser recolhido aos cofres da Universidade Federal do Paraná, deixando de sugerir a aplicação de multa em atenção à disciplina assentada no Acórdão 1441/2016-TCU-Plenário. Nesse contexto, à vista dos elementos constantes nos autos, manifestamo-nos favoravelmente ao encaminhamento uníssono sustentado pela Secex/PR às peças 144 a 146.
PROPOSTA DE ENCAMINHAMENTO 
129. 	Em vista do exposto, proponho o seguinte: 
130.	Excluir o nome do Sr. Carlos Augusto Moreira Júnior do rol de responsáveis do presente processo;
131. 	Rejeitar integralmente as alegações de defesa dos responsáveis, Srs. Alípio Santos Leal Neto, CPF XXX.569.589-XX, ex-Diretor da Escola Técnica da UFPR - ETUFPR; Hélio Hipólito Simiema, CPF XXX.150.809-XX, ex-Diretor Superintendente da Fundação de Apoio da UFPR - Funpar; Wanderley Veiga, CPF XXX.327.219-XX, ex-Diretor de Programas da Funpar; e, com base no art. 16, III, 'c' da Lei 8.443/1992, c/c 202, §6º e 209, III do Regimento Interno/TCU, julgar irregulares as suas contas;
132.	Condenar solidariamente os responsáveis identificados no item anterior a recolherem aos cofres da Universidade Federal do Paraná a quantia abaixo especificada, atualizada monetariamente a partir da data indicada, até a data do efetivo recolhimento, na forma prevista na legislação em vigor, sem prejuízo da imposição da multa prevista no art. 57, da Lei 8.443/1992:
Quantificação do débito:
Valor histórico: R$ 2.695.474,08
Data base: 31/07/2011
133.	Autorizar, caso requerido, nos termos do art. 26 da Lei 8.443/1992, c/c o art. 217 do Regimento Interno do Tribunal, o parcelamento das dívidas em até 36 parcelas, corrigidas monetariamente até a data do pagamento, esclarecendo aos responsáveis que a falta de pagamento de qualquer parcela importará no vencimento antecipado do saldo devedor (§ 2º do art. 217 do Regimento Interno do Tribunal) , sem prejuízo das demais medidas legais;
134.	Autorizar, desde logo, nos termos do art. 28, inciso II, da Lei 8.443/1992, a cobrança judicial das dívidas caso não atendidas as notificações;
135.	Remeter cópia da deliberação que vier a ser adotada, bem como do Relatório e Voto que o fundamentarem, ao Procurador-Chefe da Procuradoria da República no Estado do Paraná, para as providências que julgar pertinentes, nos termos do art. 16, § 3º, da Lei 8.443/92."
2.	O representante do Ministério Público junto ao TCU, Procurador Sérgio Ricardo Costa Caribé, discordou do posicionamento da unidade técnica, conforme parecer à peça 99, abaixo transcrito:
"Trata-se de tomada de contas especial resultante da conversão do TC 9.379/2013-4, em que foi proferido o Acórdão 3391/2014-TCU-Segunda Câmara (peça 55) , por meio do qual foram autorizadas as citações propostas pela unidade técnica, referentes a débito sob a responsabilidade dos Srs. Carlos Augusto Moreira Júnior, ex-Reitor da UFPR, Alípio Santos Leal Neto, ex-Diretor da Escola Técnica da UFPR (ETUFPR) , Hélio Hipólito Simiema, ex-Diretor Superintendente da Fundação de Apoio da UFPR (Funpar) , e Wanderley Veiga, ex-Diretor de Programas da Funpar.
As irregularidades motivadoras da instauração desta TCE ocorreram no âmbito do Termo de Contrato de Parceria firmado entre a Funpar e a empresa Golden Consultoria Educacional S/S Ltda. - ME (peça 22, p. 1-9) , para realização de cursos técnicos na modalidade EaD (radiologia, meio-ambiente, vigilância em saúde e segurança do trabalho) , com a interveniência da ETUFPR.
Consoante histórico apresentado pela Secex-PR em sua instrução (peça 96) , em 2005 chegaram ao conhecimento do Tribunal irregularidades na realização de cursos profissionalizantes no âmbito da ETUFPR, resultando na autuação do TC Processo 019.514/2005-9. No curso das apurações, foi necessário o desmembramento do referido processo em outros, a fim de viabilizar a análise dos fatos pertinentes a cada contrato ou convênio celebrado.
No caso da presente TCE, cujo escopo refere-se exclusivamente à contratação da Golden Consultoria Educacional S/S Ltda. - ME, a unidade técnica efetuou as citações e pronunciou-se quanto às defesas apresentadas, acolhendo tão somente a do Sr. Carlos Augusto Moreira Júnior, já que o responsável não mais ocupava o cargo de reitor por ocasião dos fatos inquinados. Para os demais responsáveis, a proposta é julgar irregulares as contas, condenando-os ao ressarcimento de débito no valor histórico de R$ 2.695.474,08 e aplicando-lhes multa.
Com as vênias de estilo, dissinto do encaminhamento ora proposto.
A fim de contextualizar os atos praticados pelos responsáveis, cumpre esclarecer que o Termo de Contrato de Parceria com a Golden Consultoria Educacional S/S Ltda. - ME foi firmado em 31/7/2008 (peça 22, p. 1-9) , no âmbito do Termo de Cooperação Técnica celebrado entre a UFPR e a Funpar (peça 83, p. 82-85) , cujo objetivo era o apoio da Fundação para a execução de ações de extensão e de desenvolvimento institucional da ETUFPR, voltadas ao Programa de Extensão para Capacitação Técnica Profissional.
A parceria com a Golden Consultoria Educacional S/S Ltda. - ME tinha por objeto viabilizar a manutenção, implementação e realização de cursos de extensão para capacitação técnico-profissional à distância, por meio de transmissão em canal de TV via satélite para telessalas ou telecentros disponibilizados pela ETUFPR.
De acordo com o estabelecido no termo de cooperação entre a UFPR e a Funpar, caberia à Fundação captar recursos junto à comunidade para a execução do Programa de Extensão para Capacitação Técnica Profissional, os quais seriam objeto de contratos ou convênios específicos, inclusive podendo ser estabelecidos com terceiros, os quais seriam vinculados ao acordo firmado com a Funpar (cláusulas 2ª e 3ª) . Inexistia, portanto, previsão de repasse direto de recursos da universidade ou da ETUFPR à fundação de apoio.
No caso do contrato, o item 5 do anexo estabelecia contrapartida financeira para a Golden Consultoria Educacional S/S Ltda. - ME, no percentual de 5% da parcela da receita arrecadada destinada aos custos variáveis, que inicialmente era de 70% dos recursos angariados e foi reduzida para 40% por meio do primeiro termo aditivo (peça 22, p. 9) . Os custos fixos foram definidos em 30% no ajuste original e passaram para 60% após o aditivo que reduziu os custos variáveis (peça 22, p. 13) . 
De acordo com a letra 'c' do item I da Cláusula Segunda do Termo de Contrato de Parceria, os recursos financeiros provenientes das mensalidades de alunos regularmente matriculados nos cursos financiariam as atividades vinculadas à oferta dos treinamentos. Nessa linha, os custos fixos e variáveis foram detalhados no anexo ao contrato, posteriormente alterado por aditivo, possuindo a composição apresentada no quadro abaixo:
	Rubrica
	Termo de Contrato de Parceria
	Aditivo

	Custos variáveis
	70%
	40%

	Telessalas
	25%
	20% a 30%

	Funpar-ETUFPR
	4%
	5% Funpar e 5% IFPR*

	UFPR
	6%
	-

	Equipe técnica
	10%
	Passou para os custos fixos

	Golden
	5%
	5%

	Corpo docente
	10%
	Passou para os custos fixos

	Custos fixos

	Ambiente Web
Controle Acadêmico
Satélite
CPD e informações
Produção das aulas
Regulagem e manutenção de antenas
Logística
	30%
	60%

* com o advento da Lei 11.892/2008, a ETUFPR foi substituída pelo Instituto Federal do Paraná (IFPR) 
Por meio do aditivo, ficou estabelecida remuneração de R$ 1.000,00 devida à Golden Consultoria Educacional S/S Ltda. - ME pela locação de software de gestão financeira do projeto, abrangendo a área administrativa, os estoques e o fornecimento de relatórios (peça 22, p. 11-12) .
Ainda na seara da regulamentação dos acordos em exame nestes autos, importa consignar que eram regidos, à época, pela Lei 8.958/1994, que disciplinava as relações entre as instituições federais de ensino superior e suas fundações de apoio, e pelo Decreto 5.205/2004, que regulamentou a referida lei.
O primeiro ponto a ser destacado consiste no fato de, como dito alhures, não terem sido feitos repasses de recursos da UFPR ou da ETUFPR para a Funpar, a quem cabia captar valores que viabilizassem a realização dos cursos. Conforme se extrai das informações contidas nos autos, os treinamentos eram mantidos com os recursos originários do pagamento de matrículas e mensalidades pelos participantes.
No tocante à prestação de contas de tais valores, verifica-se que o termo de cooperação firmado pela UFPR não disciplinou a matéria de forma detalhada, limitando-se a dizer que a Funpar, na execução de contratos, convênios ou outros instrumentos a ele vinculados, se submeteria ao controle finalístico de gestão por parte da Universidade, prestando as informações solicitadas e apresentando relatórios ou balanços financeiros (item 4.5 da Cláusula Quarta - peça 83, p.83) .
Em relação ao termo de parceria da Funpar com a Golden Consultoria Educacional S/S Ltda. - ME, não há dispositivos estabelecendo obrigações atinentes à prestação de contas dos valores arrecadados com o pagamento de matrículas e inscrições.
Quanto à Lei 8.958/1994, o art. 3º, com a redação então vigente, dispunha o seguinte quanto à prestação de contas;
Art. 3º Na execução de convênios, contratos, acordos e/ou ajustes que envolvam a aplicação de recursos públicos, as fundações contratadas na forma dessa Lei serão obrigadas a:
 (...) 
II - prestar contas dos recursos aplicados aos órgãos públicos financiadores;
Nesse ponto, cumpre tecer considerações acerca do teor do Acórdão 2731/2008-TCU-Plenário, mencionado pela unidade técnica em sua instrução. Por meio da referida decisão, este Tribunal fez a seguinte interpretação do dispositivo acima transcrito:
9.1. firmar o entendimento de que a expressão 'recursos públicos' a que se refere o art. 3º, caput, da Lei 8.958/1994 abrange não apenas os recursos financeiros aplicados nos projetos executados com fundamento na citada lei, mas também toda e qualquer receita auferida com a utilização de recursos humanos e materiais das Instituições Federais de Ensino Superior, tais como: laboratórios, salas de aula; materiais de apoio e de escritório; nome e imagem da instituição; redes de tecnologia de informação; documentação acadêmica e demais itens de patrimônio tangível ou intangível das instituições de ensino utilizados em parcerias com fundações de apoio, sendo obrigatório o recolhimento de tais receitas à conta única do Tesouro Nacional; 
Como se vê, em face das situações identificadas durante a realização da Fiscalização de Orientação Centralizada (FOC) que originou a decisão, quis o Tribunal assegurar que, eventuais valores auferidos em decorrência da disponibilização da estrutura e/ou dos recursos humanos das Instituições Federais de Ensino Superior (IFES) , caracterizados como receitas, ingressassem na conta única do Tesouro Nacional.
Em relação à prestação de contas do ajuste em análise, a Funpar indicou como motivos para a não apresentação a rescisão do termo de contrato firmado com a empresa que antecedeu a Golden Consultoria Educacional S/S Ltda. - ME, a expedição da Lei 11.892/2008, que instituiu a Rede Federal de Educação Profissional, Científica e Tecnológica e a existência de ações judiciais em curso (peça 45, p. 7-8) . 
No que tange à Lei 11.892/2008, a Funpar assevera que tal normativo não dispôs acerca da competência para receber, processar e analisar a prestação de contas, o que gerou dúvidas acerca do procedimento a ser adotado. A despeito dessa informação, na ocasião da resposta à diligência levada a efeito no âmbito do TC Processo 009.379/2013-4, a Funpar juntou ao processo a documentação relativa à movimentação dos recursos, não transportada para estes autos.
Tendo em vista que o conteúdo do item não digitalizável anexo à diligência não se encontrava acessível, minha assessoria efetuou contato com a Secex-PR, no intuito de verificar o teor da documentação. Em razão do tamanho dos arquivos, os elementos foram disponibilizados via rede, possibilitando o confronto com a relação de pagamentos e com o extrato da conta específica (peças 48 e 49) .
Trata-se de volume considerável de documentos, cujo exame, por amostragem, revelou a existência de notas fiscais (material didático, locação de equipamentos, Correios, Golden Consultoria Educacional S/S Ltda. - ME, telessalas em diversos municípios, entre outros) , solicitações de pagamento, documentos de pagamento, recibos de pagamento de autônomos, comprovantes de recolhimento de impostos, contratos relativos às telessalas e processos licitatórios. Como se vê, embora inicialmente a prestação de contas não tenha sido apresentada, a documentação posteriormente trazida pela Funpar aparenta demonstrar que havia controle sobre a utilização dos valores arrecadados para custeio dos cursos oferecidos, o que descaracterizaria uma das irregularidades motivadoras das citações (letra 'c' do ofício na peça 62 e letra 'b' dos ofícios nas peças 63 e 64) .
Restaria avaliar a possibilidade de julgamento pela irregularidade das contas e aplicação de multa aos Srs. Hélio Hipólito Simiema e Wanderley Veiga, já que a jurisprudência deste Tribunal é no sentido de que, afastado o débito e permanecendo a omissão identificada, cabe aplicação de sanção ao responsável (e.g. Acórdão 3771/2017-TCU-Segunda Câmara e Acórdão 855/2015-TCU-Plenário) .
Entretanto, no caso ora em análise, em face das peculiaridades da situação, notadamente por tratar-se de autorização para captação de recursos e não do repasse de valores pertencentes originariamente ao erário, penso que se possa relevar a omissão inicial dos gestores, deixando-se de apená-los. 
Conforme se infere das justificativas apresentadas, a realização dos cursos foi marcada por alterações no contexto normativo que rege a atuação das IFES, sendo razoável admitir que houve um período de adaptação às regras para prestação de contas. Cumpre esclarecer que o Decreto 7.423/2010, que revogou o Decreto 5.205/2004 e passou a regulamentar a Lei 8.958/2004, impôs, por meio de seu art. 7º, a necessidade de a instituição apoiada por fundações vinculadas às IFES incorporar a obrigatoriedade de prestação de contas ao instrumento que formalize a parceria.
Assim, considerando o aperfeiçoamento da regulamentação do tema em fase posterior ao ajuste em exame nestes autos, bem como das especificidades já mencionadas, entendo que se possa avaliar com mais parcimônia as condutas relativas à omissão identificada, afastando a aplicação de sanção aos responsáveis.
Quanto à ausência de processo licitatório para contratação da Golden Consultoria Educacional S/S Ltda. - ME, atribuída ao Sr. Alípio Santos Leal Neto (letra 'a' do ofício na peça 62) , não é possível imputar-lhe tal conduta, visto que o ajuste foi celebrado pela Funpar, a quem caberia, na qualidade de executora do projeto e caso fosse exigível, realizar o procedimento licitatório.
No tocante à atribuição e ao exercício irregular de poder para administrar as finanças e o patrimônio da Universidade (letra 'b' dos ofícios nas peças 62 a 64) ) , penso que também não há que se falar em irregularidade, visto que a Cláusula Segunda do Termo de Cooperação Técnica firmado com a UFPR previa, entre as ações de apoio a serem desenvolvidas pela Fundação, a captação de recursos para a execução do projeto e a assinatura de contratos ou convênios com terceiros, inexistindo, portanto, qualquer usurpação de poderes.
Por conseguinte, as atribuições contidas na Cláusula Segunda do termo de contrato com a Golden Consultoria Educacional S/S Ltda. - ME foram estabelecidas com base na prerrogativa conferida pela UFPR à Funpar, de modo que a fundamentação utilizada para a citação não sustenta a responsabilização dos gestores.
Em face das colocações feitas ao longo deste parecer, restaram afastadas as irregularidades que levaram à formação de juízo quanto à ocorrência de débito no valor integral captado pela Funpar, não mais subsistindo razões para se imputar aos responsáveis a obrigação de restituir o montante de R$ 2.695.474,08. 
Assim, considerando que estas contas especiais resultaram da conversão de processo de representação e tendo em vista, com base no raciocínio acima exposto, não mais subsistir o débito decorrente da omissão no dever de prestar contas, a providência mais adequada é retornar os autos à sua natureza original.
Caso seja adotado posicionamento diverso e se decida pela manutenção de débito, registro a necessidade de, primeiramente, restituir os autos à Secex-PR para que examine toda a documentação contida no item não digitalizável anexo à peça 45 do TC Processo 009.379/2013-4, a fim de identificar eventuais discrepâncias no cotejo com a relação de pagamentos e com o extrato da conta utilizada para movimentar os recursos.
Persistindo algum dano, deve-se chamar ao polo passivo desta TCE a Funpar, na qualidade de signatária do termo de cooperação firmado com a UFPR e a quem foi concedida autorização para captar os recursos necessários à viabilização do projeto. Tal argumento foi utilizado na defesa do Sr. Alípio Santos Leal Neto, assistindo-lhe razão acerca da responsabilização da entidade gestora dos recursos arrecadados.
Adianto-me que, quanto ao Sr. Alípio Santos Leal Neto, não vislumbro a possibilidade de eventual condenação solidária pelo débito apontado, haja vista a clara delimitação deste processo em relação à avença firmada entre a Funpar e a Golden Consultoria Educacional S/S Ltda. - ME, da qual, como alegou, não fez parte. 
Quanto ao Sr. Hélio Hipólito Simiema, apresentou documento demonstrando ter ocupado o cargo de Diretor Superintendente da Funpar entre 7/5/2008 e 30/6/2009 (peça 83, p. 63) , de forma que, como a relação de pagamentos na peça 48, p. 2-77, contempla dispêndios em períodos em que ele não ocupava o cargo, não é possível imputar-lhe como débito a integralidade dos valores geridos. Nesse caso, seria necessário também identificar quem o sucedeu, para fins de citação solidária pelo débito eventualmente apurado.
Registo que, caso a análise dos elementos juntados pela Funpar a título de prestação de contas identifique débito, as citações devem ser refeitas, identificando-se as irregularidades motivadoras da impugnação das despesas realizadas.
Diante do exposto, renovando as vênias por dissentir do encaminhamento sugerido pela unidade técnica, este membro do Ministério Público de Contas propõe:
I - retornar os presentes autos à natureza de representação, ante a desconstituição das irregularidades que motivaram a conversão em tomada de contas especial;
II - dar ciência da decisão que vier a ser proferida aos responsáveis;
III - arquivar os presentes autos."
	
	É o Relatório.

8.1. Claudismar Zupiroli (OAB/DF 12.250), Maria Abadia Alves (OAB/DF 13.363) e outros, representando Paulo Afonso Bracarense Costa (peça 101) e Hélio Hipólito Simiema (peça 102)
8.2. André Feofiloff (OAB/PR 27.577), Clovis Augusto Veiga da Costa (OAB/PR 21.437) e outros, representando a Funpar (peça 93)
8.3. Renato Cardoso de Almeida Andrade, OAB/PR 10.517, e Felipe Klein Gussoli, OAB/PR 75.081, representando Carlos Augusto Moreira Júnior (peça 65).

Procurador Sérgio Ricardo Costa Caribé.

TOMADA DE CONTAS ESPECIAL. CONTRATO DE PARCERIA ENTRE A UFPR E A FUNPAR. CONTRATO ENTRE A FUNPAR E A EMPRESA GOLDEN CONSULTORIA EDUCACIONAL S/S LTDA. OFERTA DE CURSOS PROFISSIONALIZANTES TÉCNICOS, NA MODALIDADE ENSINO À DISTÂNCIA (EAD), COM INTERVENIÊNCIA DA ESCOLA TÉCNICA DA UFPR (ETUFPR). COBRANÇAS NÃO AUTORIZADAS DE TAXA DE INSCRIÇÃO E DE MENSALIDADES ESCOLARES DOS ALUNOS DOS CURSOS. NÃO ENTREGA DESSES VALORES À UFPR. AUSÊNCIA DE PRESTAÇÃO DE CONTAS DOS VALORES ARRECADADOS, MESMO APÓS REITERAÇÃO DESTE TRIBUNAL. IRREGULARIDADE DAS CONTAS. DÉBITO SOLIDÁRIO. NÃO PRESCRIÇÃO DA PRETENSÃO PUNITIVA. MULTA.

TOMADA DE CONTAS ESPECIAL (TCE)

Secretaria do TCU no Estado do Paraná (SEC-PR).

Trata-se de tomada de contas especial decorrente da conversão de processo de representação (TC-Processo 009.379/2013-4) , em conformidade com a determinação constante do Acórdão 3391/2014-TCU-Segunda Câmara (peça 50) , o qual autorizou também a realização das citações dos responsáveis constantes da instrução da unidade técnica à peça 54.
II - Histórico
O processo original tratou de representação instaurada pela Secretaria do TCU no Estado do Paraná (SEC-PR) , a partir de expediente encaminhado a esta Corte pelo então Deputado Federal Luiz Carlos Hauly, em 27/9/2005, com vistas à apuração de irregularidades ocorridas na Universidade Federal do Paraná (UFPR) , com destaque para a contratação irregular do Instituto Tecnológico de Desenvolvimento Educacional (ITDE) para prestar serviços relacionados com cursos profissionalizantes técnicos diversos, na modalidade Ensino à Distância (EaD) , realizados pela Escola Técnica da UFPR (ETUFPR) , mediante o Convênio 201/2004-UFPR/Funpar/ITDE (processo/UFPR 17.736/04-19) .
Em seguida, várias outras denúncias foram encaminhadas à SEC-PR via Ouvidoria, Ministério Público Federal, servidores da UFPR e imprensa, as quais relatavam irregularidades em diversos cursos de ensino à distância promovidos por aquela universidade.
Para apurar a denúncia do Deputado Federal, foi autuado o TC Processo 019.514/2005-9 e realizada inspeção, tendo sido constatado que os cursos estavam sendo divulgados no site do ITDE, instituição privada estranha à estrutura da Instituição Federal de Ensino Superior - IFES, com cobrança irregular de matrícula e mensalidades dos alunos interessados.
As irregularidades ensejaram diversas intervenções do Tribunal, desde o ano de 2005, abaixo resumidas:
	Acórdão 2645/2007-TCU-Plenário, de 5/12/2007, relatoria: Min. Guilherme Palmeira
 (...) 
9.3. determinar à Universidade Federal do Paraná - UFPR que: 
9.3.1. exija do ITDE a prestação de contas do Convênio n.º 201/04-UFPR/Funpar/ITDE (Processo/UFPR n.º 17.736/04-19) acompanhada de todos os formulários necessários à avaliação do exato cumprimento dos termos conveniados e dos documentos descritos a seguir:
 (...) 
9.3.2. emita parecer conclusivo, no prazo de 60 (sessenta) dias a partir do conhecimento desta deliberação, sobre as contas do Convênio n.º 201/04, quantificando eventual débito e o encaminhe a este Tribunal;
9.3.3. exija do ITDE a prestação de contas dos recursos arrecadados por conta dos chamados 'cursos livres' transmitidos a partir do estúdio montado na Escola Técnica da UFPR, tendo em vista declaração do próprio Presidente desse Instituto de que o prejuízo verificado nos cursos profissionalizantes executados no âmbito do Convênio n.º 201/04 tem sido compensado com a receita auferida naqueles eventos;9.3.4. encaminhe a este Tribunal, no prazo de 60 (sessenta) dias a partir do conhecimento desta deliberação, juntamente com o parecer das contas do Convênio n.º 201/04, os relatórios apresentados pelo ITDE relativos à arrecadação obtida pela transmissão dos cursos livres, discriminados por curso e com destaque à receita do Curso de Avaliação de Aprendizagem, diante da condição de gratuidade exigida pelo projeto 'REDE' implantado pela Secretaria de Educação Básica do Ministério da Educação (SEB/MEC) , bem como parecer circunstanciado acerca desta prestação de contas; 9.3.5. celebre termo contratual com terceiros, com a fixação de retribuição financeira à Universidade, quando houver a intenção de disponibilizar o acesso às dependências desta Instituição de Ensino Superior para fins particulares, de modo a resguardar o patrimônio público, defender os interesses da UFPR e evitar o uso irregular do espaço público, a exemplo do ocorrido com o ITDE em relação aos referidos 'cursos livres' no estúdio da ETUFPR; 9.3.6. fiscalize e exija da Funpar a prestação de contas de todos os termos firmados com essa Universidade, e mantenha a respectiva documentação em boa ordem, acompanhada de parecer conclusivo das respectivas contas, arquivado em local próprio na Pró-Reitoria de Planejamento, Orçamento e Finanças - PROPLAN à disposição dos órgãos de controle interno e externo, em atenção ao disposto no art. 54 do Decreto n.º 93.872/86; arts. 66 a 76 da Lei n.º 8.666/93; art. 3º, inciso II, da Lei n.º 8.958/94; art. 30 da IN/STN n.º 01/97; e art. 9º do Decreto n.º 5.205/04; 9.3.7. atente para os gastos realizados pela Funpar com recursos repassados pela UFPR, de maneira a coibir a realização de despesas alheias ao objeto do convênio principal, lançamentos de notas fiscais em duplicidade e fracionamento de compras, haja vista o verificado no Convênio UFPR/SEB/MEC n.º 004/2004, executado através do Contrato UFPR/Funpar n.º 142/2004, tendo em vista que os documentos deste fundamentaram a prestação de contas daquele convênio; 9.3.8. exija da Funpar a realização de licitação para a execução de projetos contratados por esta Universidade, bem como a celebração de contratos entre essa Fundação e terceiros que venham a ser contratados, em observância ao previsto no item 8.1.17 da Decisão n.º 404-TCU-1ª Câmara, art. 3º, inciso I, da Lei n.º 8.958/94 e art. 60, parágrafo único, da Lei n.º 8.666/93;
	
	Acórdão 2699/2008-TCU-Primeira Câmara, de 26/8/2008, relatoria: Min. Guilherme Palmeira
 (...) 
1. determinar à Escola Técnica da Universidade Federal do Paraná que apresente, no prazo máximo de 60 (sessenta) dias a contar da notificação, as seguintes informações: 
1.1. relação de todos os alunos que receberam certificado de conclusão de curso, ministrado na modalidade de ensino à distância a partir do estúdio existente nas dependências da referida Escola (...)  
1.2. relação dos valores arrecadados com taxas de inscrições/matrículas e mensalidades/material didático dos alunos participantes dos referidos cursos à distância (...) 
2. determinar à Secex/PR que: 2.1. constitua processo apartado de tomada de contas especial em decorrência da ausência de prestação de contas e das irregularidades constatadas na documentação apresentada pelo Instituto Tecnológico de Desenvolvimento Educacional-ITDE, bem como para apurar o débito relativo à arrecadação dos denominados 'cursos livres', em especial do Curso de Avaliação de Aprendizagem do Programa Rede Nacional de Formação de Professores - SEB/MEC, ante o descumprimento do subitem 9.3.4 do Acórdão 2645/2007-TCU-Plenário pela a ausência de quaisquer informações acerca dessa receita pela referida ONG além dos demais cursos ministrados à distância com parcerias de outras entidades privadas, a exemplo IBCT - Instituto Brasileiro de Educação, Ciência e Tecnologia e da AMBM-Associação dos Massoterapeutas do Brasil;  (...) 
Em decorrência desse último decisum, esta Corte instaurou processo de tomada de contas especial (TC Processo 026.921/2008-0) , mas, durante a instrução do feito, outras denúncias envolvendo a Universidade Federal do Paraná (UFPR) , a Escola Técnica (ETUFPR) e a Fundação de Apoio da Universidade (Funpar) ingressaram neste Tribunal, relatando novas irregularidades referentes à realização de cursos à distância, porém com outras entidades: o IBCT - Instituto Brasileiro de Educação, Ciência e Tecnologia, a AMBM - Associação de Massoterapeutas do Brasil, a Golden Consultoria Empresarial Ltda. e a Maxi Cursos e Concursos.
Ante os indícios de irregularidade, envolvendo diferentes contratos entre a UFPR, ETUFPR, Funpar e entidades privadas, o relator à época (Min. Guilherme Palmeira) determinou que a matéria relativa ao Convênio 201/2004 - UFPR/Funpar/ITDE, único a possuir débito devidamente quantificado, fosse apartada, originando o TC Processo 021.208/2009-5.
Além disso, no âmbito do TC Processo 026.921/2008-0, foi prolatado o Acórdão 5594/2010-TCU-Segunda Câmara, em 28/9/2010, de relatoria do Min. Aroldo Cedraz, por intermédio do qual esta Corte arquivou aquele processo, bem como determinou a criação de duas novas representações para verificar a regular aplicação dos recursos oriundos:
	a) do Convênio 4/2004-SEB/MEC/UFPR para a execução do Curso de Avaliação de Aprendizagem, formatado e ministrado em parceria com o CINFOP (Centro Interdisciplinar de Formação Continuada de Professores) da PROGRAD (Pró-Reitoria de Graduação e Ensino Profissionalizante) da UFPR, o ITDE (Instituto Tecnológico de Desenvolvimento Educacional) e a UNDIME (União Nacional dos Dirigentes Municipais da Educação) , e operacionalizado através dos Contratos 142/2004 e 031/2006, celebrados com a Universidade Federal do Paraná/Escola Técnica/Funpar;
	b) dos contratos firmados entre a Funpar e as entidades privadas: IBCT - Educação, Ciência e Tecnologia Ltda., Golden Consultoria Educacional S/S Ltda., AMBM - Associação de Massoterapeutas do Brasil; Maxi Cursos e Concursos e Fundação Educacional Universidade Eletrônica do Brasil, para a realização de cursos na modalidade de ensino à distância, com a utilização de recursos físicos e humanos da UFPR.
Em cumprimento ao acórdão acima mencionado, esta Corte autuou as seguintes representações:
	a) TC Processo 029.471/2010-9 - No âmbito desse processo, foi prolatado o Acórdão 7093/2012-TCU-Segunda Câmara, em 2/12/2012, de relatoria do Min. Aroldo Cedraz, por meio do qual foi determinada a sua conversão em tomada de contas especial (TC Processo 003.748/2013-8) ;
	b) TC Processo 029.472/2010-2 - No âmbito desse processo, foi prolatado o Acórdão 736/2013-TCU-Segunda Câmara, em 5/3/2013, de relatoria do Min. Aroldo Cedraz, por intermédio do qual foram constituídos os seguintes processos apartados de representação, os quais foram posteriormente convertidos em tomadas de contas especial:
	b.1) TC Processo 009.391/2013-4 e TC Processo 009.317/2013-9 0 - convertidos na TCE de número TC Processo 028.441/2014-1;
	b.2) TC Processo 009.368/2013-2 - convertido na TCE de número TC Processo 028.478/2014-2;
	b.3) TC Processo 009.379/2013-4 - convertido na TCE de número TC Processo 028.517/2014-8 (ora sob análise) .
Dessa forma, temos as seguintes tomadas de contas especiais em andamento neste Tribunal, que foram decorrentes da representação original (TC Processo 019.514/2005-9) , instaurada a partir de denúncia do Deputado Luiz Carlos Hauly, em 27/9/2005, as quais estão sob minha relatoria:
	a) TC Processo 021.208/2009-5 - trata do Convênio 201/2004, celebrado em 18/6/2004, entre UFPR, Funpar e ITDE, cujo objeto foi a realização de cursos técnicos de contabilidade, administração pública e privada e secretariado, na modalidade de ensino à distância;
	b) TC Processo 003.748/2013-8 - trata do Convênio 4/2004-SEB/MEC/UFPR, celebrado entre a Secretaria de Educação Básica do Ministério da Educação (SEB/MEC) e a Universidade Federal do Paraná (UFPR) e Contratos 142/2004 e 31/2006, celebrados entre a UFPR, Funpar, Escola Técnica da UFPR (ETUFPR) e ITDE, cujo objeto era executar o projeto de implantação da Rede Nacional de Centros de Pesquisa e Desenvolvimento da Educação, no âmbito do Sistema Nacional de Certificação e Formação Continuada de Professores;
	c) TC Processo 028.441/2014-1 - trata do Contrato s/n Funpar, Instituto Brasileiro de Educação, Ciência e Tecnologia (IBCT) ;
	d) TC Processo 028.478/2014-2 - trata dos Convênios 373/2003 e 532/2006, firmados para viabilizar a oferta dos cursos 'Técnico em Massoterapia' e 'Complementação em Massoterapia', realizados pela Escola Técnica da Universidade Federal do Paraná (ETUFPR) , com o auxílio da Fundação de Apoio da UFPR (Funpar) com a entidade privada Associação dos Massoterapeutas do Brasil - Massagistas (AMBM) ;
	e) TC Processo 028.517/2014-8 - trata do contrato sem número, celebrado em 31/7/2008, pela Funpar e pela entidade privada Golden Consultoria Educacional S/S Ltda. - ME, com interveniência da ETUFPR, cujo objeto era a realização de cursos técnicos profissionalizantes, modalidade EaD (cursos de radiologia, meio-ambiente, vigilância em saúde e segurança do trabalho) .
Tendo em vista o longo decurso de tempo (aproximadamente 15 anos) desde os inícios das apurações desta Corte referentes às irregularidades apontadas nestes autos, transcrevo a seguir trechos da Decisão 404/2002-1ª Câmara, com vistas a indicar o então posicionamento desta Corte no que se refere à relação entre a UFPR e sua fundação de apoio naquela época:
 (...) 
8.1. determinar à Universidade Federal do Paraná, na pessoa do seu atual Reitor, que:
 (...) 
8.1.4. exija da Funpar, em periodicidade a ser definida pela Universidade, a apresentação das prestações de contas de todos os termos firmados com a UFPR, com a especificação da receita arrecadada e da despesa realizada, e emita parecer das respectivas contas, anexando-o ao processo analisado, nos termos do art. 3º, II e III, da Lei 8.958/94; e artigos 23, 29, 30 e 31, caput, e § 1º e incisos, da IN/STN nº 01/97, com as alterações posteriores;
8.1.5. atualize, no SIAFI, o registro dos convênios e contratos firmados com a Funpar e a situação das prestações de contas correspondentes (artigos 4º, I, 13 e 31, §§ 2º, 3º e 4º, da IN/STN nº 01/97; art. 3º I e II, da Lei nº 8.958/94) ;
 (...) 
8.1.7. adote as providências necessárias ao exato cumprimento do art. 2º do Decreto nº 93.872/86 e dos arts. 60 a 63 da Lei nº 4.320/64, de forma a ser promovida a efetiva transferência, à conta bancária da Universidade, da parcela devida aos Centros, Departamentos e demais unidades integrantes de sua estrutura, em decorrência da realização de eventos como cursos de especialização, aperfeiçoamento e extensão, concurso vestibular e outros geradores de receita, levados a efeito por intermédio da Funpar, com base na Lei nº 8.958/94, vez que vedada, nos termos da legislação mencionada, a gestão direta desses recursos pela Fundação da UFPR ( item 8.1.1, alínea c, da Decisão nº 321/2000 - Plenário) ;
8.1.8. abstenha-se de celebrar convênios ou contratos com a Funpar para que ela desenvolva atividades de competência regimental exclusiva de unidades integrantes da estrutura da Universidade Federal do Paraná (item 8.1.2 da Decisão Plenária nº 293/95; item 8.1.1, alínea d, da Decisão Plenária nº 321/2000; item 8.1, alínea a, da Decisão 186/2001 - 2ª Câmara; Parecer nº 69.21/00-CPJ/UFPR (contido no Processo nº 06.689/00-45 - Convênio 127/00) ; e art. 1º, § 2º, do Decreto nº 2.271, de 07/07/97, e a Lei nº 4.320/64;
8.1.9. consigne, no Orçamento Geral da Universidade, a previsão de todas as receitas a serem arrecadas pela Funpar, em nome da UFPR, bem como o montante de despesas relativas às transferências de recursos federais àquela Fundação, mediante a celebração de convênios/contratos entre as partes (art. 198 do Regimento Geral da UFPR e Lei. 4.320/64) ;
8.1.10. não efetue pagamento a título de taxa de administração, de gerência ou similar, ante a proibição contida no art. 8º, inciso I, da IN/STN nº 01.97, com as alterações posteriores;
 (...) 
8.1.14. defina com clareza e precisão o objeto e projeto básico nos contratos que vier a celebrar com a Funpar por dispensa de licitação, com base no inciso XIII do art. 24, da Lei nº 8.666/93, indicando, na oportunidade, os projetos de ensino, pesquisa, extensão ou de desenvolvimento institucional que serão apoiados pela contratada, conforme dispõem o art. 1º da Lei nº 8.958/94 e o art. 55, I, da Lei nº 8.666/93;
 (...) 
8.1.17.exija da Funpar o estrito cumprimento da Lei nº 8.666/93, quando da realização de licitações para a execução de convênios e contratos celebrados com a Universidade (art. 3º, I e II, da Lei 8.958/94) ;
8.1.18. estabeleça, nos acordos celebrados com a Funpar, cláusula específica de ressarcimento pela utilização das instalações físicas e equipamentos da Universidade (art. 6º, da Lei nº 8.958/94 e art. 1º, II, Decreto nº 99.509/90 - e cláusula indicativa do programa de trabalho, fonte de recursos, elemento da despesa e número do empenho ( art. 7º, inciso VI, da IN/STN nº 01/97, alterada pela IN/STN nº 02/2002; art. 55, V, da Lei nº 8.666/93; e art. 30, do Decreto nº 93.872/86) ;
8.1.19.exija da Funpar a transferência dos bens adquiridos com recursos provenientes de convênios e contratos celebrados entre as partes, principalmente daqueles cuja vigência já se encontre expirada (art. 7º, IX, da IN/STN nº 01/97, alterada pela IN/STN nº 02/2002) , não permitindo cláusula que condicione a transferência dos bens remanescentes ao disposto no art. 19 ou 31 do Estatuto da Funpar;
8.1.20.mantenha arquivo atualizado, na PROPLAN, dos termos de cooperação e convênios assinados com a Funpar, e de seus respectivos Planos de Trabalho, a fim de auxiliar o trabalho de auditoria - artigos 2º e 28, I, da IN/STN nº 01/97 e art. 78, § 5º, do DL 200, de 25/02/67;
 (...) 
II - Resumo do processo
Em suma, por intermédio do Acórdão 736/2013-TCU-Segunda Câmara (peça 1) , esta Corte determinou a criação de processos apartados de representação com vistas a apurar os indícios de irregularidades nas contratações de entidades privadas pela Funpar, contratações essas decorrentes de contratos entre a UFPR e essa fundação.
Um desses processos de representação autuado foi o TC-Processo 009.379/2013-4 (apensado a estes autos e que foi convertido na presente TCE) , que trata da possível ocorrência de dano ao erário decorrente do oferecimento de vagas em cursos de radiologia, meio-ambiente, vigilância em saúde e segurança do trabalho, na modalidade de Ensino à Distância - EaD, em função do Contrato de Parceria sem número e termos aditivos, celebrados entre a Funpar e a empresa Golden Consultoria Educacional S/S Ltda. - ME (Golden) (peça 22) .
A SEC-PR identificou os seguintes indícios de irregularidade no âmbito desse contrato (peça 26 do TC-Processo 009.379/2013-4) : 
a) não realização de processo licitatório de seleção e não formalização de ajuste para a contratação da Golden para desempenhar atividades relacionadas com a execução do convênio em tela;
b) ofensa ao princípio da unidade de tesouraria, uma vez que os recursos arrecadados pela Golden deveriam ter sido repassados à conta única do Tesouro Nacional;
c) não prestação de contas dos valores arrecadados pela Golden;
d) não instauração de tomada de contas especial pela UFPR e por sua escola técnica diante da não prestação de contas por parte da Funpar e da Golden.
Dessa forma, a unidade técnica apontou a responsabilidade de gestores da UFPR, da Escola Técnica da UFPR (ETUFPR) , da Fundação da Universidade Federal do Paraná para o Desenvolvimento da Ciência, da Tecnologia e da Cultura (Funpar) e da Golden Consultoria Educacional S/S Ltda. - ME.
Devidamente citados no âmbito desta TCE, todos os responsáveis apresentaram suas alegações de defesa, as quais foram analisadas pela unidade técnica que, em pareceres uniformes (peças 96 a 98) , propõe, em síntese:
	a) excluir da relação processual o Sr. Carlos Augusto Moreira Junior, ex-Reitor da UFPR, e a empresa Golden;
	b) rejeitar as alegações de defesa dos Srs. Alípio Santos Leal Neto, ex-Diretor da Escola Técnica da UFPR; Hélio Hipólito Simiema, ex-Diretor Superintendente da Funpar; e Wanderley Veiga, ex-Diretor de Programas da Funpar, com o julgamento das suas contas pela irregularidade, condenando-os solidariamente ao pagamento do débito no valor original de R$ 2.695.474,08, sem a aplicação individual da multa em razão da prescrição da pretensão punitiva.
O representante do Ministério Público junto ao TCU (MPjTCU) , Procurador Sérgio Ricardo Costa Caribé, em parecer à peça 99, discorda do posicionamento da unidade técnica e propõe, in verbis:
I - retornar os presentes autos à natureza de representação, ante a desconstituição das irregularidades que motivaram a conversão em tomada de contas especial;
II - dar ciência da decisão que vier a ser proferida aos responsáveis;
III - arquivar os presentes autos.
III - Encaminhamento
Feito breve resumo do processo, passo a decidir.
No mérito, acolho parcialmente o encaminhamento da unidade técnica, cujos fundamentos incorporo às minhas razões de decidir, com as considerações a seguir.
Cabe destacar que a Golden Consultoria Educacional S/S Ltda. - ME, mesmo sendo uma entidade privada sem vínculo com a UFPR, foi contratada pela Funpar para a execução de atividades técnicas relacionadas com o gerenciamento das parcerias da rede de tele salas, o que poderia ter sido feito pela UFPR, pela Funpar ou pela ETUFPR.
Primeiramente, consinto com o entendimento uniforme de excluir da relação processual o Sr. Carlos Augusto Moreira Junior, ex-Reitor da UFPR, visto que ele ocupou esse cargo até 3/6/2008 e o Contrato de Parceria ora questionado foi assinado em 31/7/2008, ou seja, em data posterior à sua saída do cargo.
Também estou de acordo com a exclusão da responsabilidade da empresa Golden. Afinal, neste caso específico, há uma diferença com relação aos demais processos similares, os quais foram descritos acima.
Nos outros processos, há propostas para apenação das empresas contratadas pela Funpar, visto que aquelas entidades privadas arrecadaram e geriram os recursos dos cursos à distância. Neste caso, não há provas nos autos de que a entidade contratada tenha arrecadado ou gerido essas receitas. Além disso, de acordo com a cláusula Segunda, inciso II, letra "a", do termo de Contrato de Parceria, a Golden foi incumbida, em essência, de executar atividades técnicas relacionadas com o gerenciamento das parcerias da rede de tele salas.
Quanto aos demais responsáveis, reforço que o débito proposto pela unidade técnica se refere a receitas recebidas e geridas pela Funpar com cursos de extensão para capacitação técnico profissional (radiologia, meio-ambiente, vigilância em saúde e segurança do trabalho) na modalidade de ensino à distância (EaD) . 
A jurisprudência desta Corte é no sentido de considerar recursos públicos os valores arrecadados pelas fundações de apoio, conforme Acórdão 2731/2008-TCU-Plenário, de relatoria do Min. Aroldo Cedraz, in verbis:
9.1. firmar o entendimento de que a expressão 'recursos públicos' a que se refere o art. 3º, caput, da Lei nº 8.958/1994 abrange não apenas os recursos financeiros aplicados nos projetos executados com fundamento na citada lei, mas também toda e qualquer receita auferida com a utilização de recursos humanos e materiais das Instituições Federais de Ensino Superior, tais como: laboratórios, salas de aula; materiais de apoio e de escritório; nome e imagem da instituição; redes de tecnologia de informação; documentação acadêmica e demais itens de patrimônio tangível ou intangível das instituições de ensino utilizados em parcerias com fundações de apoio, sendo obrigatório o recolhimento de tais receitas à conta única do Tesouro Nacional;
Além desses valores serem considerados recursos públicos federais, as instalações da ETUFPR foram utilizadas para a elaboração dos cursos à distância, de maneira que fica caracterizada a utilização de patrimônio público para o recebimento dessas receitas. Dessa forma, entendo que fica caracterizado o débito ao erário.
O valor original do montante devido calculado por estimativa pela unidade técnica foi de R$ 2.695.474,08, de acordo com a seguinte metodologia (peça 50) :
 QUANTIFICAÇÃO DO DÉBITO 
56. Embora tendo solicitado à UFPR e à Funpar, nos termos das diligências de peças 29 e 31, este Tribunal não teve acesso a informações que lhe permitissem saber exatamente qual foi o valor total arrecadado com as cobranças de taxa de inscrição, mensalidades e com a venda de material didático. 
57. De acordo com o Regimento Interno do TCU: 
Art. 210. (...) § 1º A apuração do débito far-se-á mediante: 
I - verificação, quando for possível quantificar com exatidão o real valor devido;
II - estimativa, quando, por meios confiáveis, apurar-se quantia que seguramente não excederia o real valor devido.
 (...) 
§ 3º Quando não for possível precisar a data do débito com exatidão, far-se-á o seu arbitramento por estimativa, desde que essa providência não desfavoreça o responsável.
58. Haja vista o injustificado desatendimento da solicitação de apresentação de informações e documentos, não é possível quantificar com certeza o real valor devido.
59. Segundo o "Demonstrativo de Execução de Receita e Despesa" (peça 48, p. 1) apresentado pela Funpar, teriam sido geridos R$ 2.695.474,08, no período de 2008 a 2012. 
60. Assim proponho que esse valor seja adotado, por estimativa, como valor do débito. Proponho ainda que o termo inicial de atualização monetária seja fixado em 31/07/2011 (fim da vigência prevista no termo original de Contrato) .
Apesar do raciocínio engendrado pela unidade técnica, não tenho como concordar com o valor original do débito de R$ 2.695.474,08, conforme considerações a seguir.
Primeiramente, esse valor refere-se ao total de receitas referentes ao contrato sob análise, de acordo com o "Demonstrativo de Execução de Receita e Despesa" (peça 48, p. 1) apresentado pela Funpar. No entanto, para o cálculo do montante devido, não foram consideradas as despesas constantes de mesmo documento, no montante de R$ 2.592.153,59. 
Em adição, a Funpar apresentou no âmbito do TC-Processo 009.379/2013-4 (apenso a estes autos) um CD com centenas de documentos a título de prestação de contas deste contrato. Tal CD foi juntado àqueles autos, tornando-se item não digitalizável, de maneira que tal documentação não consta nem destes autos nem do TC-Processo 009.379/2013-4.
Apesar disso, tais documentos foram analisados tanto pela unidade técnica quanto pelo MPjTCU, que discordaram sobre sua validade como prestação de contas. Por essa razão, o MPjTCU propõe, in verbis  (peça 99) :
32. Caso seja adotado posicionamento diverso e se decida pela manutenção de débito, registro a necessidade de, primeiramente, restituir os autos à Secex-PR para que examine toda a documentação contida no item não digitalizável anexo à peça 45 do TC Processo 009.379/2013-4, a fim de identificar eventuais discrepâncias no cotejo com a relação de pagamentos e com o extrato da conta utilizada para movimentar os recursos.
Em razão dessas ponderações, com as devidas vênias à SEC-PR e ao Ministério Público junto ao TCU, e agindo de maneira conservadora, proponho que o valor original do débito imputado aos responsáveis seja no valor de R$ 103.320,49, referente à diferença entre as receitas e as despesas apresentadas pela Funpar (R$ 2.695.474,08 - R$ 2.592.153,59 = R$ 103.320,49) .
Por conseguinte, consinto com o entendimento do douto Parquet e da unidade técnica pelo julgamento das contas dos responsáveis pela irregularidade.
Nesse caso específico, entendo que os responsáveis não agiram com a diligência necessária na contratação da empresa Golden para a realização desses cursos. Afinal, à época da assinatura do contrato com essa empresa (31/7/2008) , esta Corte de Contas já questionava esses mesmos responsáveis a respeito de irregularidades idênticas a aqui tratadas no âmbito do contrato entre a Funpar e o IBCT, tais como ausência de prestações de contas, não transferência dos recursos arrecadados para a UFPR e não instauração de tomada de contas especial para o ressarcimento desses valores.
Cabe destacar que a assinatura do contrato sob análise (Funpar-Golden) ocorreu no mesmo dia (31/7/2008) da rescisão unilateral do contrato entre a Funpar e a empresa IBCT - Educação Ciência e Tecnologia Ltda., o qual já vinha sendo questionado por este Tribunal e foi tratado no âmbito do TC-Processo 028.441/2014-1 (Acórdão 8015/2020-TCU-Segunda Câmara, de minha relatoria) .
Inclusive, consta da resposta da Funpar naqueles autos (peça 45, p. 25, do TC-Processo 028.441/2014-1) :
39. (...) a FUNPAR e os demais parceiros firmaram o Contrato de Parceria com o IBCT, e que como já restou exaustivamente exposto nos itens precedentes, foi integralmente descumprido pelo IBCT, que ARRRECADOU, ARRECADOU, ARRECADOU e nunca prestou contas de seus atos, motivo pelo qual a FUNPAR ajuizou Ação de Prestação de Contas em face do IBCT [inicialmente aforada perante o Juízo de Direito da 13a Vara Cível de Curitiba/PR - autos n. 48.274/2008 tendo a competência de instrução e julgamento deslocada para a Justiça Federal de Curitiba/PR em face do manifesto interesse da UFPR - ver exatamente o despacho de fls. 63 - docs. dos autos da Ação de Prestação de Contas n. 5008741-58.2011.404.7000 - 6a Vara Federal/Curitiba-PR - Rqte: FUNPAR - ora em fase instrutória - CO N° 02 ANEXO A PRESENTE INFORMAÇÃO - anexo aos autos de Agravo de Instrumento n. 5017554-88.2012.404.0000 - TRF 4a Região vinculado a Ação de Prestação de Contas - Rqte: UFPR - Recurso Provido - transito em julgado - CO N° 03 ANEXO A PRESENTE INFORMAÇÃO] e, agora, o IBCT representado pelo seu Sócio Gerente, Sr. Reginaldo Daniel da Silveira, inscrito no CPF/MF sob o n. 218.339.907-00, travestido de lobo em pele de cordeiro, quer se parecer como anjo e dizer que foi injustiçado com exclusivo propósito de locupletar-se ilicitamente com o pedido de uma indevida indenização.
Além disso, de acordo com os memoriais trazidos a estes autos pelos Srs. Paulo Afonso Bracarense Costa e Hélio Simiema (peça 104) , este contrato sob análise (Funpar-Golden) foi assinado como uma ação de continuidade e finalização das turmas em andamento, quando encerrado o contrato com outra entidade privada (IBCT) .
No entanto, nos memoriais trazidos no TC-Processo 028.441/2014-1 (peça 104) , que tratou do contrato Funpar-IBCT, aquela fundação de apoio e o Sr. Paulo Afonso Bracarense Costa argumentaram que aquele ajuste (Funpar-IBCT) havia sido assinado para dar continuidade aos cursos ofertados pela ETUFPR, em razão do encerramento do contrato com outra entidade privada - ITDE (Instituto Tecnológico de Desenvolvimento Educacional) .
Dessa forma, fica claro que os ex-gestores arrolados neste processo firmaram contrato com a empresa Golden, apesar de terem conhecimento de que as contratações, nos moldes que estavam sendo feitas, estavam sendo objeto de questionamento pelo TCU.
Cabe destacar também que, em 23/10/2008, o Ministério Público Federal do Paraná (MPF/PR) encaminhou a seguinte recomendação à UFPR, à ETUFPR e à Funpar (peça 17, p.16) :
Que suspendam imediatamente o oferecimento de novos cursos técnicos à distância, sem que seja observada a realização do necessário e prévio certame licitatório, e sem que sejam tomadas as providências determinadas pelo TCU e pelo MPFIPR no que diz respeito à regulamentação das relações administrativas e financeiras entre as entidades envolvidas, sobretudo observando-se rigorosamente a necessidade da abertura de contas públicas para a arrecadação de eventuais valores cobrados, a qualquer título, dos alunos matriculados, previsões de repasses financeiros à UFPR, assim como da competente e periódica fiscalização das atividades correlacionadas, mediante exigência de prestações de contas. 
Mesmo com essa recomendação do MPF/PR e ante todos os questionamentos deste Tribunal, os ex-dirigentes da Funpar e do Instituto Federal do Paraná (entidade que substituiu a ETUFPR) assinaram o primeiro Termo Aditivo ao Termo de Parceria entre a Funpar e a Golden Consultoria, em 2 de março de 2009 (peça 22, p. 10) , o que corrobora meu entendimento que, nesse caso específico, os responsáveis não foram diligentes.
No que se refere ao entendimento da SEC-PR de que ocorreu a prescrição da pretensão punitiva dos responsáveis, discordo dessa tese, conforme abaixo.
Esses fatos ocorreram na vigência do novo Código Civil, que entrou em vigor em 11/1/2003, de maneira que recorre-se à orientação proferida por intermédio do Acórdão 1441/2016-TCU-Plenário, a qual prevê que a prescrição da pretensão punitiva do TCU subordina-se ao prazo geral de prescrição disposto no novo Código Civil (dez anos) , contado a partir da data da ocorrência da irregularidade e interrompido pelo ato que ordenar a citação, a audiência ou a oitiva da parte.
No presente caso, a irregularidade principal, origem de todas as demais, diz respeito à celebração do Contrato s/n, em 31/7/2008, assinado por representantes da Funpar, ETUFPR e empresa Golden.
Pela aplicação da jurisprudência consolidada nesta Corte, em 31/7/2018, ocorreria a prescrição da pretensão punitiva, caso não houvesse qualquer medida processual que movimentasse o processo em análise nesse interstício temporal.
No entanto, pode-se verificar que os ofícios de citação foram entregues em junho/2015 (peças 61 a 64) , de maneira que a pretensão punitiva não pode ser considerada prescrita nessas datas.
Por essas razões, em adição à proposta da unidade técnica, proponho que seja aplicada individualmente aos responsáveis a multa prevista no art. 57 da Lei 8.443/1992. Outrossim, tendo em vista a assinatura dos contratos, mesmo após os questionamentos deste Tribunal e do MPF/PR, os valores dessas multas individuais devem ser majorados.
No que se concerne à alegação de que houve prescrição do débito, tenho os seguintes comentários acerca desse tema. 
Em primeiro lugar, resta isento de dúvidas que a jurisprudência consolidada deste Tribunal de Contas da União (TCU) formou-se no sentido da imprescritibilidade das ações de ressarcimento ao erário. Nesse sentido, reproduzo o Enunciado de Súmula no 282, desta Corte: 
As ações de ressarcimento movidas pelo Estado contra os agentes causadores de danos ao erário são imprescritíveis. 
De outra parte, e à semelhança dos outros julgadores deste TCU, não desconheço a recente decisão exarada pelo Supremo Tribunal Federal (STF) , prolatada no âmbito do Recurso Extraordinário (RE) 636.886/AL, por meio da qual foi fixado o seguinte enunciado para o Tema 899, de repercussão geral: 
É prescritível a pretensão de ressarcimento ao erário fundada em decisão de Tribunal de Contas. 
Ocorre que, consoante o destacado pelo e. Ministro Benjamin Zymler no leading case que primeiro discutiu o alcance do referido julgado da Corte Suprema (voto condutor do Acórdão 5236/2020-TCU-Primeira Câmara) , ainda há diversas dúvidas sobre a matéria, pois resta possível a conclusão de que a decisão não tratou da prescrição do processo de controle externo levado a efeito no âmbito do TCU mas, sim, da prescrição intercorrente ocorrida durante a fase de execução do acórdão condenatório desta Corte. 
Na oportunidade, Sua Excelência aduziu que a aludida decisão do STF enfrentou RE interposto pela União contra acórdão do Tribunal Regional Federal da 5ª Região (TRF/5) , ementado como se segue, pelo qual o regional negou provimento a embargos de declaração opostos contra acórdão de sua lavra: 
EMENTA: TRIBUTÁRIO. PROCESSUAL CIVIL. EXECUÇÃO FISCAL. PROCESSO PARALISADO POR MAIS DE CINCO ANOS. PRESCRIÇÃO INTERCORRENTE. OCORRÊNCIA. 1. Para fins práticos, deve-se observar quando a Fazenda Pública foi intimada a providenciar o andamento do feito. Passados cinco anos sem diligências concretas, ocorre a prescrição intercorrente. Caso haja suspensão na forma do art. 40, da Lei n. 6.830/80, ocorre a extinção se o feito permanecer paralisado por mais de seis anos. 2. Na hipótese dos autos, houve o arquivamento sem baixa do processo em 12.08.1999 e até a data da sentença extintiva do feito em 05.06.2006, a Fazenda Nacional não apresentou nenhuma medida concreta quanto à localização do devedor ou de seus bens. Revela-se, portanto, inequívoca a ocorrência da prescrição intercorrente. 
O Ministro Benjamin Zymler argumentou que, na situação debatida judicialmente, a Fazenda Pública havia deixado a ação paralisada por mais de seis anos, o que ensejou fosse declarada a prescrição intercorrente no caso em tela. Isto é, a questão objeto da controvérsia cingiu-se à prescrição intercorrente ocorrida durante a fase de execução do acórdão condenatório do TCU. 
Desse modo, ponderou que, com base nessa possível interpretação, a matéria decidida no mencionado feito não teria nenhuma repercussão de ordem prática e jurídica nos processos desta Corte, isso porque o título executivo, que é própria decisão do Tribunal, consoante o art. 19 da Lei 8.443/92, ainda não se formou. 
Feito esse raciocínio, Sua Excelência acresceu que, ainda se possa interpretar que a decisão do STF também se aplique ao iter do processo de controle externo neste TCU, outras questões, de suma importância visando que este Tribunal estabeleça novo tratamento acerca da prescrição do débito, restariam pendentes de esclarecimento, relevando mencionar as relativas à definição da data de ocorrência do fato irregular ou data do seu conhecimento pelo TCU, bem assim as hipóteses de interrupção da prescrição. 
Em conclusão, conduziu o colegiado a que aplicasse, ao caso in concreto, a jurisprudência do TCU até então vigente, fundamentada no art. 37, § 5º, da Constituição Federal, e consubstanciada na citada Súmula 282, no que tange ao ressarcimento do prejuízo. 
Anoto que o entendimento acima também foi seguido em outros julgados desta Corte, sendo exemplos os Acórdãos: 1.492/2020, 2.104/2020, 2.182/2020 e 2.336/2020, Rel. Min. Aroldo Cedraz; 2.188/2020, Rel. Min. Raimundo Carreiro; 2.018/2020, Rel. Min. Ana Arraes; e 2.425/2020, Rel. Min. Vital do Rego, do Plenário; 6.494/2020, 9.402/2020 e 9.407/2020, Rel. Min. Walton Alencar Rodrigues; 5.236/2020, 6.084/2020, 6.465/2020, 6.466/2020, 7.982/2020, 9.277/2020, Rel. Min. Benjamin Zymler; e 8.550/2020, 9.011/2020, 9.012/2020 e 9.293/2020, Rel. Min. Bruno Dantas; e 9.385/2020 e 9.389/2020, Rel. Min. Subst. Augusto Sherman, todos da 1ª Câmara; e 5.681/2020, 6.350/2020, 8.316/2020, 8.940/2020, 8.945/2020, 8.947/2020, 8.948/2020, 9.208/2020, 9.216/2020 e 9.682/2020, da minha relatoria; 5.690/2020, 6.350/2020, 6.575/2020, 6.712/2020, 7.325/2020, 8.021/2020, 8.023/2020, 8.443/2020, 8.649/2020, 8.651/2020 e 8.657/2020, Rel. Min. Aroldo Cedraz; 6.171/2020, Rel. Min. Raimundo Carreiro; 6.207/2020 e 8.498/2020, Rel. Min. Ana Arraes; e 6.707/2020 e 6.726/2020, Rel. Min. Subst. Marcos Benquerer Costa, estes da 2ª Câmara) . 
Releva, ainda, considerar que em 14 de agosto último, a Advocacia-Geral da União opôs embargos de declaração ao já citado acórdão proferido no RE 636.886/AL, objetivando exatamente dirimir dívidas quanto ao alcance da aludida decisão, notadamente para que se tenha como correta compreensão a de que "a tese de repercussão geral no acórdão (...) embargado abrange apenas a fase executiva da decisão do TCU". 
Nesse sentido, e considerando que os contornos ao final dados pela Corte Suprema após a apreciação dos aclaratórios certamente balizarão a atuação futura deste Tribunal de Contas da União, inclusive com as correções que por ventura se fizerem cabíveis, até em razão de a prescrição ser matéria de ordem pública, acompanho o posicionamento manifestado por esta Casa nos arestos antes mencionados e aplico ao caso em exame a jurisprudência do TCU até o momento firmada.
Estando os autos em meu Gabinete, o Sr. Paulo Afonso Bracarense Costa e o Sr. Hélio Simiema apresentaram memorial à peça 104.
De antemão, trago a jurisprudência do Tribunal a respeito de memoriais:
A falta de pronunciamento expresso na deliberação quanto a questões trazidas exclusivamente em memoriais  (art. 160, § 3º, do Regimento Interno do TCU) não enseja omissão passível de questionamento mediante embargos de declaração. (Acórdão 6.727/2018- 1 Câmara, de relatoria do Ministro Benjamin Zymler, constante da "Jurisprudência Selecionada") 
O teor do memorial previsto no art. 160, § 3º, do Regimento Interno do TCU pode ser considerado ou ignorado pelo relator, a seu exclusivo juízo, sem que a negativa represente prejuízo à defesa ou nulidade da deliberação proferida, porque essa peça, de caráter meramente informativo, não se confunde com aquela prevista no art. 454, § 3º, do CPC. (Acórdão 689/2015-TCU-Primeira Câmara, de relatoria do Ministro Walton Alencar Rodrigues, constante da "Jurisprudência Selecionada") 
A apresentação de memorial não vincula o relator e não representa recurso aditivo. (Acórdão 846/2010-TCU-Plenário, de relatoria do Ministro Walton Alencar Rodrigues, constante da "Jurisprudência Selecionada") 
Memorial  (art. 160, § 3º, do Regimento Interno do TCU) apresentado pela parte não integra formalmente o processo e, por isso, não se constitui em informação necessária e imprescindível para a formação de juízo de valor. Eventual aproveitamento de informação apresentada em memorial não constitui fato vinculativo para o relator. (Acórdão 2920/2014-TCU-Plenário, de relatoria do Ministro Aroldo Cedraz, constante da "Jurisprudência Selecionada") 
A instrução processual encerra-se no momento em que o titular da unidade técnica emite seu parecer conclusivo, não existindo omissão acerca de informações aduzidas em memorial, que não integram formalmente o processo, ou seja, o aproveitamento de informação apresentada em memorial não vincula o relator. (Acórdão 1886/2013-TCU-Plenário, de relatoria do Ministro Aroldo Cedraz, constante da "Jurisprudência Selecionada") 
Não obstante o posicionamento do Tribunal, lastreado na jurisprudência citada, examino, excepcionalmente, o teor do memorial acostado à peça 104.
Um dos argumentos trazidos refere-se ao parecer do MPjTCU (peça 99) no sentido de
I - retornar os presentes autos à natureza de representação, ante a desconstituição das irregularidades que motivaram a conversão em tomada de contas especial;
II - dar ciência da decisão que vier a ser proferida aos responsáveis;
III - arquivar os presentes autos.
Tal parecer foi analisado de maneira que levou à redução do valor do débito inicialmente proposto pela unidade técnica, bem como à consideração das supostas prestações de contas apresentadas pelos responsáveis. 
No que se refere à alegação de que os recursos arrecadados pela Funpar não eram recursos públicos., tal alegação foi tratada nos subitens 24 a 26 deste voto.
Por fim, transcrevo trecho do voto condutor do Acórdão 8015/2020-TCU-Segunda Câmara, de minha relatoria, que se aplica a este caso concreto, com o agravante de que o contrato assinado entre a Funpar e a Golden foi posterior ao contrato assinado entre a Funpar e o IBCT:
50. Tal alegação não deve prosperar, visto que, à época dos fatos (anos de 2007 e 2008) , este Tribunal já buscava há vários anos uma relação mais transparente entre a UFPR, sua fundação de apoio e entidades privadas. Entre os diversos julgados deste Tribunal com vistas à obtenção dessa maior transparência está a Decisão 404/2002-1ª Câmara (transcrita no início deste voto) , cujas determinações foram descumpridas pelas entidades tratadas nestes autos, de modo a gerar as irregularidades apontadas nos diversos processos em andamento sobre o mesmo tema nesta Corte, vários dos quais sob a minha relatoria.
51. Naquela Decisão, no ano de 2002, este Tribunal já havia determinado à Universidade Federal do Paraná que:  (i) exigisse da Funpar a apresentação das prestações de contas de todos os termos firmados com a UFPR; (ii) as receitas obtidas pela Funpar fossem transferidas para a UFPR; (iii) se abstivesse de celebrar convênios ou contratos com a Funpar para que ela desenvolvesse atividades de competência regimental exclusiva de unidades integrantes da estrutura da Universidade Federal do Paraná; (iv) consignasse, no Orçamento Geral da Universidade, a previsão de todas as receitas a serem arrecadadas pela Funpar, em nome da UFPR, bem como o montante de despesas relativas às transferências de recursos federais àquela Fundação, mediante a celebração de convênios/contratos entre as partes; (v) exigisse da Funpar a transferência dos bens adquiridos com recursos provenientes de convênios e contratos celebrados; entre outras.
52. Apesar disso, poucas dessas determinações foram cumpridas à época pelos ex-dirigentes daquelas entidades, os quais são responsáveis nestes autos. Dessa forma, o fato desses ex-gestores terem entrado com uma ação de prestação de contas contra o ITCD no ano de 2008 não elide essas irregularidades, pois estas já vinham ocorrendo desde o início daquela década e, apesar disso, esses mesmos responsáveis assinaram novos contratos com entidades privadas, a exemplo do ITCD, sem a observância das determinações deste Tribunal.
53. A afirmação de que a contratação do ITCD sem licitação decorreu da necessidade de continuidade dos cursos contratados pelo ITDE também não elide a irregularidade apontada pela unidade técnica e confirmada pelo Ministério Público junto ao TCU. 
54. Consta expressamente da Decisão 404/2002-1ª Câmara determinação desta Corte no sentido de exigir da Funpar o estrito cumprimento da Lei nº 8.666/93, quando da realização de licitações para a execução de convênios e contratos celebrados com a Universidade (art. 3º, I e II, da Lei 8.958/94) . 
55. No entanto, como se vê, mesmo após o insucesso da contratação com o ITDE e dos questionamentos deste TCU a respeito daquela contratação, os gestores das entidades à época firmaram o contrato sem licitação com outra empresa privada para a realização dos cursos à distância, o ITCD.
56. De acordo com os autos, a Funpar assinou o contrato com o IBCT em 1/2/2007 e, apesar dos questionamentos deste Tribunal, assinou um Termo Aditivo com o ITCD em 21/2/2008. Além disso, quanto à afirmação de que os responsáveis entraram com ação para prestação de contas contra o ITCD, cabe ressaltar que esta só foi proposta em 5/5/2011, o que demonstra que os responsáveis não agiram com a diligência necessária para preservar o erário e não se preocuparam tanto com as determinações deste Tribunal desde 2002. 
	
Ante o exposto, VOTO por que seja adotada a deliberação que ora submeto a este Colegiado.
TCU, Sala das Sessões Ministro Luciano Brandão Alves de Souza, em 22 de setembro de 2020.
Ministro JOÃO AUGUSTO RIBEIRO NARDES 
Relator